ACORDAO-COMPLETO-2404831

ACÓRDÃO 871/2020 ATA 11/2020 - PLENÁRIO

VISTOS, relatados e discutidos estes autos de fiscalização, na modalidade acompanhamento, dos desinvestimentos do conglomerado do Banco do Brasil (BB) , com o fito de avaliar a boa governança dos processos, bem como a aderência às normas e à jurisprudência desta Corte de Contas.
ACORDAM os Ministros do Tribunal de Contas da União, reunidos em sessão Plenária, ante as razões expostas pelo Relator, com fundamento no art. 289, § 1º, do Regimento Interno deste Tribunal, em:
9.1. realizar, nos termos dos arts. 157 e 250, V, do RI/TCU, oitiva do Banco do Brasil para que esclareça os seguintes pontos da sistemática de investimentos e desinvestimentos em participações societárias:
9.1.1. razões que justifiquem o fato de as formas de operação societária constarem na sistemática da Instrução Normativa 941 sem qualquer tópico, capítulo ou procedimento distinto para os diversos projetos de alienação, fusão, aquisição, incorporação ou parceria estratégica;
9.1.2. ausência de gestão de riscos específica a pautar a suficiência das regras então estabelecidas para a sistemática de investimentos e desinvestimentos do Banco, inclusive parcerias estratégicas;
9.1.3. falta de previsão na IN 941 de deliberação acerca da seleção da oportunidade pelos órgãos estatutários antes do aprofundamento dos estudos, ausência de carteira formal de operações de desinvestimentos e qual a estratégia corporativa global para alienação de ativos;
9.1.4. ausência na IN 941 de detalhamento dos procedimentos do processo de alienação de ativos, entre outros elementos necessários para a correta condução do projeto:
9.1.4.1. forma de divulgação da oportunidade de negócio e encaminhamento de convite aos potenciais interessados;
9.1.4.2. critérios objetivos e impessoais para escolha dos potenciais compradores;
9.1.4.3. forma de escolha dos participantes;
9.1.4.4. disponibilização de ambiente virtual ou físico (data room) ;
9.1.4.5. critérios para recebimento e classificação de propostas não-vinculantes;
9.1.4.6. envio de convite aos potenciais compradores;
9.1.4.7. forma de negociação dos contratos com o potencial comprador; e
9.1.4.8. procedimento em caso de alteração do escopo da operação;
9.1.5. ausência de definição, de forma clara e detalhada na sistemática de desinvestimentos, dos critérios de seleção do interessado no ativo e avaliação das propostas e, em casos excepcionais, registro em documento específico da motivação para a impossibilidade de competição, deixando claro, neste caso, quais documentos ou informações deveriam tornar-se públicos, conforme decisão do Supremo Tribunal Federal na ADI 5624 MC-REF c/c o Capítulo II do Decreto 9.188/2017 (item 107) ;
9.1.6. ausência de detalhes na sistemática de desinvestimentos da escolha do assessor financeiro e outros serviços técnicos especializados, da ausência de previsão de rotatividade entre as possíveis contratadas e a falta de publicidade dos dados do contrato como regra ou justificativa para o sigilo da referida contratação, de acordo com o art. 31 da Lei 13.303/2016 (item 115) ;
9.1.7. concentração de parte significativa do processo de desinvestimentos nos serviços a serem prestados pela assessoria financeira, como estruturação, suporte legal à due diligence, assessoramento nas negociações, preparo dos instrumentos da operação e closing, sem a necessária previsão, na norma, de avaliação da conformidade (compliance) por área de controle que garanta a necessária segregação de funções em relação ao gestor responsável por essas atividades, no caso a Direg, em conflito com o disposto na Política Específica de Participações Societárias - item 8.13 da IN BB 606-1 (item 119) ;
9.1.8. ausência na sistemática de item específico que garanta a publicidade do negócio como regra ou justificativa para o sigilo, em situações extraordinárias, caso seja impossível a divulgação, como previsto nos arts. 21 e 22 do Decreto 9.188/2017 (item 131) ;
9.1.9. concentração de funções na Diretoria de Governança de Entidades Ligadas e ausência de procedimentos na sistemática que exijam a submissão do processo às instâncias decisórias em fases intermediárias consideradas críticas e que garantam o fornecimento de elementos mínimos e alternativas possíveis para tomada de decisão, denotando fragilidades na governança de desinvestimentos, em desconformidade com o art. 18, I, da Lei 13.303/2016 c/c o art. 32, I a III, do Decreto 8.945/2016; o art. 29, V, do Estatuto Social; o art. 4º, V, do Regimento Interno do Conselho Diretor; o item 4.1.2 da IN 282-1; e o item 8.13.6.8 da IN 606-1 (item 156) ;
9.1.10. ausência de exigência na sistemática de deliberação da Assembleia e da anuência do Ministério da Economia antes da concretização do negócio, se for o caso, conforme dispõem o arts. 1º, I, e 2º do Decreto 1.091, de 21/3/1994 c/c os arts. 10, I; 21, II, "d"; e 29, V, do Estatuto Social do Banco do Brasil (item 156) ;
9.1.11. ausência de detalhes na sistemática de investimentos e desinvestimentos de procedimentos relativos a órgãos reguladores acerca da necessidade de informar o Banco Central do Brasil, a Comissão de Valores Mobiliários e o Conselho Administrativo de Defesa Econômica, quando for o caso, com previsão de autorizações necessárias somente na etapa "Formalização da Operação" (item 166) ; e
9.1.12. fragilidades na gestão documental, com riscos à segurança da informação, relativas aos processos de desinvestimentos e parcerias estratégicas do Banco do Brasil, tendo em vista a guarda não sistematizada dos documentos produzidos e recebidos no projeto, em desconformidade com o disposto no art. 4º da Lei 12.527, de 18/11/2011 c/c o art. 15, III, do Decreto 4.073, de 3/1/2002 e o art. 2º, II, da Resolução Conarq 19, de 28/10/2003;
9.2. determinar ao Banco do Brasil, com fundamento no art. 43, I, da Lei 8.443/1992 c/c o art. 242, II, RI/TCU, que dê conhecimento ao TCU sempre que surgirem novos projetos de desinvestimentos ou parcerias estratégicas assim que houver decisão pelo prosseguimento da operação (seleção da oportunidade de negócio) pelo Conselho Diretor ou instância decisória competente;
9.3. facultar ao Banco do Brasil manifestar-se, caso entenda pertinente, em complementação à documentação encaminhada em 1º de abril de 2020 (peça 36) , acerca do impacto da crise global decorrente da pandemia do Covid-19 nos processos de vendas de ativos e parcerias estratégicas planejados ou em andamento, bem como sobre eventual necessidade de reavaliação corporativa das decisões já tomadas;
9.4. realizar oitiva, nos termos dos arts. 157 e 250, V, do RI/TCU, da Casa Civil da Presidência da República e do Ministério da Economia para que se manifestem sobre possível dubiedade acerca da força cogente do Decreto 9.188/2017, tendo em vista que o decreto regulamenta os arts. 28 e 29 da Lei 13.303/2016 e disciplina a alienação de ativos das sociedades de economia mista, porém o § 1º do art. 3º do decreto torna optativa a adesão da companhia ao regime de especial de desinvestimentos, em desacordo com o objetivo da recomendação no item 9.5 do Acórdão 442/2017-TCU-Plenário, relator Ministro José Mucio Monteiro;
9.5. realizar oitiva, nos termos dos arts. 157 e 250, V, do RI/TCU, do Ministério da Economia e da Procuradoria-Geral da Fazenda Nacional para que discorram sobre a forma de atuação e o acompanhamento, quando cabível, dos interesses da União nas alienações de ativos das empresas estatais, conforme arts. 2º e 3º do Decreto 1.091/1994;
9.6. encaminhar cópia desta deliberação ao Banco do Brasil, à Casa Civil da Presidência da República, ao Ministério da Economia e à Procuradoria-Geral da Fazenda Nacional para melhor compreensão dos itens da oitiva; e
9.7. restituir os autos à SecexFinanças para análise das oitivas.

Acompanhamento dos desinvestimentos do conglomerado do Banco do Brasil com o objetivo de avaliar a motivação, a governança do processo e a sua respectiva aderência às normas e à jurisprudência do Tribunal de Contas da União.

Banco do Brasil S.A.

3. Interessados/Responsáveis: não há.

13.1. Ministros presentes: José Mucio Monteiro (Presidente), Walton Alencar Rodrigues, Benjamin Zymler, Augusto Nardes, Aroldo Cedraz, Raimundo Carreiro, Ana Arraes, Bruno Dantas (Relator) e Vital do Rêgo.
13.2. Ministros-Substitutos presentes: Augusto Sherman Cavalcanti, Marcos Bemquerer Costa, André Luís de Carvalho e Weder de Oliveira.

ACORDAO-COMPLETO-2537217

Acórdão de Relação 1204/2022 - Plenário

Acórdão de Relação

ACORDAO-COMPLETO-2470358

Acórdão 1640/2021 - Plenário

BRUNO DANTAS

O presente processo trata de fiscalização do tipo acompanhamento, cujo objeto são os desinvestimentos do conglomerado do Banco do Brasil (BB) , e tem por objetivo a avaliação da motivação, da governança do processo e da sua respectiva aderência às normas e à jurisprudência do Tribunal de Contas da União.
Por retratar com exatidão as principais ocorrências havidas no andamento dos autos até o momento, resumindo os fundamentos das peças acostadas, adoto como relatório, com os ajustes necessários, a instrução da SecexFinanças, unidade responsável pela análise do processo (peça 32) , que contou com a anuência de seu corpo diretivo (peças 33-34) :
"I - INTRODUÇÃO
1.		Cuidam os autos de Acompanhamento dos desinvestimentos do conglomerado do Banco do Brasil (BB) com o objetivo de avaliar a motivação, a governança do processo e a sua respectiva aderência às normas e à jurisprudência do Tribunal de Contas da União. Este trabalho está em consonância com o objetivo estratégico 59 do TCU "Contribuir para o aperfeiçoamento da Governança dos Bancos Públicos".
2.		Trata-se de processo de fiscalização do tipo Acompanhamento (Acom) , sem relatório, visto que as informações obtidas em consulta a sistemas informatizados ou em resposta a diligências seriam, a priori, suficientes para acompanhar o objeto fiscalizado, sendo necessário elaborar instrução para a análise da documentação obtida.
3.		No decorrer dos trabalhos, no entanto, identificou-se a necessidade de visita in loco para coletar novos documentos e entrevistar os responsáveis pelos desinvestimentos do Banco do Brasil. Com base na conveniência e oportunidade de suprir lacunas de informação, realizou-se inspeção no BB, de acordo com os itens 15, 56, 61 e 62 do Manual de Acompanhamento de 2018.
II - HISTÓRICO
4.		Mediante despacho à peça 2, o Ministro-Relator Bruno Dantas autorizou a realização da ação de controle sugerida nos autos do TC Processo 013.592/2019-0.
5.		Ato contínuo, a SecexFinanças realizou diligência ao Banco do Brasil à peça 4, solicitando informações e documentos a respeito de alienações de ativos no âmbito do projeto Mar Aberto, relativo à venda das ações do Instituto de Resseguros do Brasil (IRB) pela BB Seguridade.
6.		Posteriormente, para recolhimento de informações imprescindíveis para o cumprimento da finalidade do processo, a SecexFinanças realizou inspeção no Banco do Brasil, conforme despacho do Ministro-Relator à peça 14.
III - VISÃO GERAL DO OBJETO
7.		Conforme dito na introdução, o objeto do presente acompanhamento é a sistemática processual de desinvestimentos do Banco do Brasil, ou seja, o trabalho visa avaliar a motivação, a governança do processo e a sua respectiva aderência às normas e à jurisprudência do Tribunal de Contas da União. Este trabalho está em consonância com o objetivo estratégico 59 do TCU "Contribuir para o aperfeiçoamento da Governança dos Bancos Públicos".
8.		Em regra, as vendas de ativos de bancos públicos - no que se incluem as respectivas subsidiárias das estatais - estão dispensadas de licitação, consoante o art. 29, inciso XVIII da Lei 13.303/2016 (compra e venda de ações, de títulos de crédito e de dívida e de bens que produzam ou comercializem) .
9.		Nada obstante, a processualística de venda deve se pautar pelos princípios norteadores da administração pública. Significa, grosso modo, que embora se reconheça a impraticabilidade da utilização dos estritos ritos licitatórios dispostos na Lei das Estatais, há de existir uma sistemática que mitigue os principais riscos advindos desse procedimento de venda.
10.		No caso do Banco do Brasil, para a realização de operações de desinvestimentos ou alienações, a estatal editou, em 2/4/2019, a Instrução Normativa 941, com duas partes: a IN 941-1 que trata de conceitos gerais e informa as etapas da operação e a IN 941-2 que descreve os aspectos gerais e detalha as etapas da operação.
11.		Vale destacar que a sistemática é válida também para as operações de investimentos (aquisição de empresas e parcerias estratégicas) , incorporações e fusões, não havendo distinção nos procedimentos previstos na referida norma. A seguir, gráfico com as seis etapas previstas no item 3.3 da IN 941-1 do Banco do Brasil (peça 26, p .2) .
Gráfico 1 - Etapas previstas na sistemática de investimentos e desinvestimentos do Banco do Brasil
    Fonte: Instrução Normativa 941 do Banco do Brasil (peça 26, p. 2) 
12.		Por dever, situe-se - ainda que embrionariamente - que as parcerias estratégicas se pautam não pela dispensa de licitação situada no art. 29, inciso XVIII, da Lei 13.303/2016, mas pelo art. 28, § 3º, inciso II e § 4º do mesmo diploma legal:
'Art. 28. (...) 
§ 3º São as empresas públicas e as sociedades de economia mista dispensadas da observância dos dispositivos deste Capítulo nas seguintes situações:
 (...) 
II - nos casos em que a escolha do parceiro esteja associada a suas características particulares, vinculada a oportunidades de negócio definidas e específicas, justificada a inviabilidade de procedimento competitivo.
§ 4º Consideram-se oportunidades de negócio a que se refere o inciso II do § 3º a formação e a extinção de parcerias e outras formas associativas, societárias ou contratuais, a aquisição e a alienação de participação em sociedades e outras formas associativas, societárias ou contratuais e as operações realizadas no âmbito do mercado de capitais, respeitada a regulação pelo respectivo órgão competente.'
III.1 - Aplicação da sistemática no Conglomerado Banco do Brasil
13.		A norma foi estabelecida para operações realizadas de forma direta pelo Banco do Brasil e também pelo BB Banco de Investimentos S.A. (BB-BI) e BB Cayman Islands Holding (BBCI) . Tanto os desinvestimentos quanto as parcerias estratégicas em curso no Banco do Brasil são conduzidos pela Diretoria de Governança de Entidades Ligadas (Direg) , vinculada à Vice-Presidência de Gestão Financeira e de Relações com Investidores (Vifin) .
14.		O Conglomerado Banco do Brasil é composto por subsidiárias integrais, controladas, coligadas, patrocinadas, administradas, fundações e simples participações. Excetuando as subsidiárias integrais, as demais pessoas jurídicas integrantes do grupo são consideradas Entidades Ligadas ao Banco do Brasil (ELBB) , nos termos da IN BB 624-1 (peça 29) .
15.		As ELBB têm personalidade jurídica própria, sendo que as deliberações e as decisões do BB têm caráter orientativo, devendo ser respeitados os respectivos estatutos sociais ou atos constitutivos (itens 2.1 e 2.2 da IN BB 624-1) .
16.		Na IN 941, está previsto que a Direg deverá observar as políticas gerais e específicas do Banco, sobretudo a Política Específica de Investimentos em Participações Societárias (item 8.13 da IN 606-1 - peça 28, p. 20-21) , conforme preceitua o art. 9º do Decreto 8.945/2016. As diretrizes do BB relacionadas a desinvestimentos em entidades ligadas são:
a) adoção de modelo de decisão colegiada tanto na avaliação quanto na deliberação sobre investimentos e desinvestimentos em participações societárias;
b) aplicação de metodologia própria e formal para prospecção, avaliação e formalização de investimentos e desinvestimentos;
c) segregação das atividades de prospecção e avaliação de investimentos, desinvestimentos, cisões e fusões em participações societárias; e
d) adoção, em relação às participações societárias, de práticas de Governança Corporativa compatíveis com as melhores práticas de mercado. 
17.		Todavia, insta destacar que não foi identificado, durante a inspeção em 2019, nenhum projeto então realizado nos moldes estabelecidos pela IN 941 (sistemática vigente no Banco do Brasil desde abril de 2019) . Os novos projetos estão seguindo a IN 941, mas em fases iniciais - como se verá adiante.
III.2 - Desinvestimentos realizados pelo BB
18.		O Banco do Brasil realizou ou concluiu em 2019 alienações de participações em outras sociedades e está realizando outros negócios, destacados a seguir, conforme divulgação ao mercado no portal Relações com Investidores.
Tabela 1 - Desinvestimentos e parcerias estratégicas do BB (divulgados) 
	Controlador
	Entidade ligada
	Fato relevante ou divulgação ao mercado

	BB Seguridade
	IRB-Brasil RE
	Alienação da participação indireta do BB no capital do IRB-Brasil RE, via BB Seguridade Participações S.A.

	BB-BI
	Neoenergia
	Alienação, no âmbito de uma oferta pública inicial, das ações emitidas pela Neoenergia S.A., detidas por sua controlada BB Banco de Investimentos S.A.

	BB e BB-BI
	Cibrasec
	Alienação à ISEC Securitizadora S.A. da totalidade de sua participação societária na Companhia Brasileira de Securitização.

	BB
	BB-BI
	Memorando de Entendimentos de caráter não vinculante com o UBS A.G., com vistas ao estabelecimento de parceria estratégica.

	BBCI
	BBTUR
	Dissolução e início da liquidação da BBTUR Viagens e Turismo Ltda. por meio da BB Cayman Islands Holding.

	BB
	Banco Patagonia
	Em avaliação, possibilidade de propor ao Banco Patagonia S.A. a realização de uma oferta pública de ações no mercado organizado de ações.

	BB-BI
	SBCE
	Alienação sua participação acionária na Seguradora Brasileira de Crédito à Exportação à Compagnie Française D´Assurance Pour Le Commerce Extérieur.

Fonte: https://ri.bb.com.br/publicacoes-e-comunicados/fatos-relevantes-comunicados-e-avisos/
19.		Conforme informado por meio do Ofício Direg 2020/023, de 5/2/2020, outros negócios estavam sendo conduzidos pelo Banco do Brasil em diferentes fases, alguns ainda em fase de estudos, motivo pelo qual não há que se falar em divulgação ao mercado. De sorte a viabilizar a publicidade da presente instrução, tais projetos não serão mencionados explicitamente (peça 30) .
20.		Apesar de o presente Acompanhamento ter como foco a sistemática de desinvestimentos do BB, durante a inspeção foram selecionados dois projetos de alienação de ativos para melhor compreensão dos procedimentos adotados (peças 16, 20, 22 e 23) . Vale destacar que as parcerias estratégicas específicas não serão mencionadas por não fazerem parte do escopo deste Acompanhamento.
21.		Dos dois projetos de desinvestimentos selecionados para análise, o projeto Gales já havia sido concluído, enquanto o projeto Sun ainda está em andamento. O Gales refere-se à alienação de ações da Companhia Brasileira de Securitização (Cibrasec) . Trata-se de participação acionária simples, motivo pelo qual a alienação ocorreu em conjunto com inúmeras instituições detentoras de participação na Cibrasec. 
22.		A Isec Securitizadora S.A. adquiriu as participações na Cibrasec, pagando R$ 6,56 milhões ao BB Banco de Investimento e R$ 2,19 milhões ao Banco do Brasil. Em razão dessa baixa materialidade e em vistas da expectativa de instrução do presente acompanhamento - a dissecar de modo mais geral a sistemática de desinvestimentos do BB - entendeu-se pela baixa conveniência e oportunidade de realização de ação de controle específica.
23.		Por oportuno, importante situar que no caso específico da Cibrasec, tendo em vista as peculiaridades do negócio e o início do projeto antes da edição da IN BB 941, a sistemática de venda foi realizada à parte do rito corporativo que ora se analisa. Outros projetos foram realizados anteriormente à IN 941, como a venda das ações da Neonergia.
24.		Os projetos em andamento, tanto de parceria estratégica quanto de desinvestimento, estão sendo conduzidos conforme a mencionada IN 941 e serão, consoante exame de conveniência e oportunidade, objeto de ação específica do TCU, com autuação de processos apartados relativos a alienações de ativos do BB, de acordo com autorização no item 2.3 do Despacho do Ministro-Relator (peça 14) .
25.		No que se refere às análises de desinvestimentos especificamente fiscalizados por esta unidade, informe-se que foi autuada representação apartada destes autos para tratar da alienação da participação acionária do Banco do Brasil no IRB Brasil Resseguros S.A. (TC Processo 027.303/2019-5, relator Min. Bruno Dantas) . O processo encontra-se em fase final de instrução.
26.		Na seção Exame Técnico a seguir, será dado destaque à análise das fases e dos itens da sistemática do Banco do Brasil, em consonância com as recentes decisões do Tribunal de Contas da União e do Supremo Tribunal Federal, bem como com as normas legais, especialmente o Decreto 9.188/2017.
IV - EXAME TÉCNICO
27.		Na inspeção realizada no Banco do Brasil, foram requisitados os contratos firmados para prestação de assessoria financeira, a relação de processos de desinvestimentos e parcerias estratégicas, e as normas internas relacionadas ao objeto do presente Acompanhamento, ademais de terem sido analisados três processos relativos a negócios realizados ou a realizar pelo BB, para fins de compreensão da sistemática adotada.
28.	Desta feita, esta instrução abordará aspectos substanciais da sistemática adotada pelo Banco do Brasil e eventuais necessidades de melhoria no processo, lembrando que a IN BB 941 foi editada em 2019, sendo que nenhum processo de desinvestimento havia sido realizado inteiramente sob a ótica da referida norma interna.
IV.1 - Necessidade de atendimento aos preceitos do Decreto 9.188/2017
29.		O Decreto 9.188, de 1º/11/2017, estabelece regras de governança, transparência e boas práticas de mercado para a adoção de regime especial de desinvestimento de ativos pelas sociedades de economia mista federais, tendo em vista o disposto no art. 29, caput e inciso XVIII, da Lei 13.303, de 30/6/2016, que dispõe ser dispensável a realização de licitação por empresas públicas e sociedades de economia mista na compra e venda de ações, de títulos de crédito e de dívida e de bens que produzam ou comercializem.
30.		No entanto, verifica-se aparente antinomia entre o art. 1º e o § 1º do art. 3º do Decreto 9.188/2017. O art. 1º estabelece o regime especial de desinvestimentos com a finalidade de disciplinar a alienação de ativos, enquanto o § 1º do art. 3º dispõe que é facultativa a adesão ao regime especial.
31.		Devido aos questionamentos do TCU, sobretudo no Acórdão 442/2017-TCU-Plenário, relator Min. José Mucio Monteiro, a intenção primordial do Decreto foi disciplinar a alienação de ativos pertencentes a sociedades de economia mista federais.
32.		De fato, o referido Decreto foi produto da recomendação exarada pelo TCU no item 9.5 do Acórdão 442/2017-TCU-Plenário, motivo pelo qual deveria valer para todas as sociedades de economia mista: "recomendar à Casa Civil da Presidência da República que avalie a conveniência e oportunidade de propor, com a urgência que considerar adequada, norma específica que disponha sobre alienações e desinvestimentos de sociedades de economia mista".
33.		Ocorre que, ao dispor no art. 3º, § 1º sobre a faculdade de adesão ao programa idealizado no Decreto 9.188/2017, o Governo Federal torna inócuo ou, pelo menos, esvaziado o regulamento, endereçado a um grupo seleto de sociedades de economia mista federais. Ressalte-se que, em seu art. 40, existe a faculdade de adesão, especialmente quanto ao procedimento competitivo de alienação.
34.		Na ADI 5624 MC-REF, o Supremo Tribunal Federal decidiu que a operação de alienação de ativos pode ser realizada sem a necessidade de licitação, desde que siga procedimentos que observem os princípios da administração pública inscritos no art. 37 da Constituição, respeitada, sempre, a exigência de necessária competitividade.
35.		O Supremo Tribunal Federal decidiu que não há necessidade de autorização legislativa nem é exigida licitação para alienação de subsidiárias ou coligadas, utilizando, nas razões de decidir, elementos presentes tanto no Acórdão 442/2017-TCU-Plenário quanto no Decreto 9.188/2017. A decisão do STF será destacada na seção IV.1.2 desta instrução.
IV.1.1 - Decisões do TCU sobre desinvestimentos de estatais
O caso Petrobras (Acórdão 442/2017-TCU-Plenário) 
36.		Trata-se de Representação relacionada a indícios de irregularidades na sistemática de desinvestimentos de ativos e empresas do Sistema Petrobras (sociedade de economia mista Petroleo Brasileiro S.A.) . Inicialmente, o Tribunal de Contas da União, mediante o item 9.2 do Acórdão 3166/2016-TCU-Plenário, relator Min. José Mucio Monteiro, determinou à Petrobras, cautelarmente, que:
'à exceção dos cinco projetos de desinvestimento denominados Paraty 1, Paraty 3, Ópera, Portfólio 1 e Sabará, que poderão ser finalizados, se abstenha de assinar contratos de venda de ativos e empresas, bem como de iniciar novos processos de alienação, até que este Tribunal de Contas delibere a respeito do mérito desta representação;'
37.		O Tribunal baseou-se em instrução inicial da SeinfraPetroleo, que apontou como principais fragilidades relativas à antiga sistemática de desinvestimentos (TC Processo 013.056/2016-6, peça 64, p. 13-33) :
a) falta de transparência do processo competitivo, em especial a ausência de publicação da oportunidade de negócio;
b) possibilidade de escolha do Assessor Financeiro sem consulta ao mercado;
c) possibilidade de escolha de potenciais compradores, em um processo sigiloso, associada à discricionariedade conferida ao gestor para a escolha dos possíveis interessados e ao risco de restrição do número de participantes;
d) permissão para alteração do objeto alienado a qualquer momento, mesmo em etapas avançadas de negociação, sem dar oportunidades iguais aos licitantes de se manifestarem sobre as alterações promovidas no objeto;
e) não condução à deliberação de órgãos diretivos de parcela considerável de atos relacionados à venda; e
f) não divulgação, a todos os interessados, de esclarecimentos oriundos da etapa de perguntas e respostas.
38.		Após a realização de oitiva, a Petrobras apresentou memorial ao TCU, destacando a revisão da sistemática de desinvestimentos no intuito de corrigir as fragilidades relatadas pela SeinfraPetroleo (TC Processo 013.056/2016-6, peça 88) . Em análise de mérito da questão, o Tribunal determinou, mediante o item 9.3 do Acórdão 442/2017-TCU-Plenário, relator Min. José Mucio Monteiro (TC Processo 013.056/2016-6, peça 104) :
'à Petrobras que aplique aos projetos de desinvestimento a versão da sistemática aprovada pela Diretoria Executiva da companhia por meio da Ata 5.345, Pauta 85, de 23/1/2017, reiniciando todos aqueles cujos contratos de compra e venda não tenham sido firmados, com exceção dos denominados Ópera e Portfólio 1, que poderão prosseguir, da fase em que se encontram, com a utilização das referidas novas regras;'
39.		Em seu voto-condutor, o Exmo. Ministro-Relator destacou que as ações de desinvestimento realizadas pela Petrobras constituem tão somente o desfazimento da condição de excepcionalidade e o retorno à não interferência do Estado na economia, não havendo exigência de autorização legislativa para a venda das subsidiárias (TC Processo 013.056/2016-6, peça 108, p. 2, itens 10-13) .
40.		Ademais, o Relator destacou que não havia identidade entre os objetivos do programa de desinvestimento da Petrobras - que têm caráter interno, relativo às finanças da companhia, com a busca de aumento da liquidez de curto prazo e a consequente redução de sua alavancagem - e os objetivos fundamentais do Programa Nacional de Desestatização (PND) , enumerados nos incisos do art. 1º da Lei 9.491/1997, que denotavam finalidades mais abrangentes, atinentes à economia brasileira como um todo (TC Processo 013.056/2016-6, peça 108, p. 2-3, itens 14-21) .
41.		A propósito, no item 9.5 do Acórdão 442/2017-TCU-Plenário, o TCU recomendou à Casa Civil que avaliasse a conveniência e a oportunidade de propor, com a urgência que considerasse adequada, norma específica que dispusesse sobre desinvestimentos de sociedades de economia mista.
42.		Por essa razão - e a fim de dar segurança jurídica às alienações realizadas pelas empresas estatais -, foi publicado o Decreto 9.188, de 1º/11/2017, que estabelece regras de governança, transparência e boas práticas de mercado para a adoção de regime especial de desinvestimento de ativos pelas sociedades de economia mista federais.
O caso Eletrobras (Acórdão 1765/2018-TCU-Plenário) 
43.		Valendo-se da experiência do caso Petrobras e das regras do Decreto 9.188/2017, o TCU julgou o processo de desinvestimentos da estatal Centrais Elétricas Brasileiras S.A. (Eletrobras) , culminando no Acórdão 1765/2018-TCU-Plenário, relator Min. Aroldo Cedraz.
44.		No relatório de acompanhamento do TC Processo 031.986/2017-0, foram apontados os riscos da sistemática dos desinvestimentos da Eletrobras, tendo como parâmetro os riscos identificados na sistemática da Petrobras no TC Processo 013.056/2016-6 (Acórdãos 3.166/2016 e 442/2017) .
45.		No caso da Eletrobras, foram apresentados sete riscos no relatório do relator do Acórdão 1765/2018-TCU-Plenário:
i) falta de transparência do processo competitivo;
ii) possibilidade de escolha do assessor financeiro sem consulta ao mercado;
iii) possibilidade de escolha de potenciais compradores e restrição aos participantes;
iv) alteração do objeto alienado sem que os participantes possam se manifestar;
v) não condução à deliberação de órgãos diretivos de atos essenciais;
vi) não divulgação de esclarecimentos da etapa de perguntas e respostas; e
vii) venda que vá de encontro à economicidade ou vantajosidade econômica.
IV.1.2 - Decisão do STF sobre transferência de controle acionário de estatais (ADI 5624 MC-REF) 
46.		A Ação Direta de Inconstitucionalidade 5.846, proposta pelo Partido Comunista do Brasil (PCdoB) , impugnou especificamente o art. 29, XVIII, da Lei 13.303/2016 (é dispensável a realização de licitação por empresas públicas e sociedades de economia mista na compra e venda de ações, de títulos de crédito e de dívida e de bens que produzam ou comercializem) e, por arrastamento, dispositivos do Decreto 9.188/2017, que o regulamenta.
47.		Na ADI 5.846, o PCdoB argumentou que a alienação do controle acionário de empresas estatais, subsidiárias e controladas dependeria de prévia autorização legislativa, além de não prescindir de procedimento licitatório (art. 37, XIX, XX e XI, da CF/1988) .
48.		Outras três ações também discutiram a constitucionalidade de dispositivos da Lei 13.303/2016, motivo pelo qual as ações tramitaram em conjunto por determinação do Ministro-Relator Ricardo Lewandowski (ADI 5.624, 5.846, 5.924 e 6.029) .
49.		O Ministro Lewandowski deferiu a concessão de cautelar requerida, ad referendum do Plenário, conferindo interpretação conforme a Constituição ao art. 29, caput, XVIII, da Lei 13.303/2016, para afirmar que a venda de ações das empresas públicas, sociedades de economia mista ou de suas subsidiárias ou controladas exigiria prévia autorização legislativa, sempre que se cuidasse de alienar o controle acionário.
50.		Considerou também necessária a concessão de medida cautelar para fixar a interpretação segundo a qual a dispensa de licitação só poderia ser aplicada à venda de ações que não importassem a perda de controle acionário de empresas públicas, sociedades de economia mista ou de suas subsidiárias ou controladas.
51.		No julgamento da cautelar pelo Plenário do STF, o Ministro Alexandre de Moraes destacou, em seu voto, o criterioso modelo estabelecido pelo Decreto 9.188/2017 para as operações de desinvestimento, em consonância com a determinação exarada pelo TCU no Acórdão 442/2017-TCU-Plenário.
52.		O Ministro ponderou também que, embora a Lei 13.303/2016 tenha estabelecido hipótese excepcional de dispensa licitatória, o Decreto 9.188/2017, com base nos arts. 173, § 1º e 37, XXI da CF/1988, estabeleceu a necessidade de realização de procedimento visando à efetividade dos princípios da legalidade, impessoalidade, moralidade, publicidade e eficiência, previstos no caput do citado artigo 37, com as seguintes etapas: preparação, consulta de interesses, apresentação de propostas preliminares, apresentação de propostas firmes, negociação e resultado e assinatura do contrato.
53.		Ademais, o Ministro Alexandre de Moraes destacou que:
O desinvestimento não se confunde com desestatização, pois nessa última hipótese, regulamentada pelas Leis 8.031/1990 e 9.491/1997, o Poder Público pretende afastar-se da intervenção econômica estatal em determinada área setorial, enquanto na primeira não haverá nenhuma alteração em relação à intervenção econômica estatal, que permanecerá, porém, buscando uma readequação empresarial para melhor poder cumprir suas finalidades, seja por meio de alteração de portfólios de investimentos da Empresa-mãe, seja por meio de liquidação total ou parcial de parcerias com subsidiárias ou empresas privadas.
54.		No mérito, em razão de voto médio, o Supremo conferiu ao art. 29, caput e inc. XVIII, da Lei 13.303/2016, interpretação conforme à Constituição Federal, nos seguintes termos:
i) a alienação do controle acionário de empresas públicas e sociedades de economia mista exige autorização legislativa e licitação; e
ii) a exigência de autorização legislativa, todavia, não se aplica à alienação do controle de suas subsidiárias e controladas. Nesse caso, a operação pode ser realizada sem a necessidade de licitação, desde que siga procedimentos que observem os princípios da administração pública inscritos no art. 37 da Constituição, respeitada, sempre, a exigência de necessária competitividade.
55.		Assim, o BB, na qualidade de sociedade de economia mista federal, deve necessariamente obediência à interpretação dada pelo Supremo Tribunal Federal, sendo necessária a realização de processo competitivo nas alienações de ativos (desinvestimentos) .
IV.1.3 - Conclusão sobre a aplicabilidade do Decreto ao BB
56.		Embora à primeira vista não seja obrigatório, o Decreto 9.188/2017 se faz inteiramente recomendável. A lógica foi que, em razão da miríade de especificidades de cada negócio das centenas de estatais brasileiras, inclusive com relação ao tamanho das empresas, é bem possível que uma ou outra regra geral não seja aplicável a um procedimento de venda específico. Logo, nessas situações, em tese, pode ser que tais regras corporativas não sejam inteiramente aplicáveis a todas as estatais.
57.		Mas levando-se em conta que cada regra (artigo, inciso, parágrafo ou alínea) foi construída para contrapor um determinado risco a princípios da administração pública, caso não seja utilizada a regra geral, que no mínimo fosse motivada a razão para a negativa. Significa, em repetição, que no mínimo as regras do decreto sejam recomendáveis. Ou, dentro do corolário de motivação do administrador público, caso não utilizadas, que se demonstre o motivo da impossibilidade, impraticabilidade ou de elaboração de regra mais específica.
58.		Ora, como o Decreto 9.188/2017 está regulamentando a dispensa de licitação para alienação de ativos prevista no dito art. 29, XVIII, da Lei 13.303/2016, as normas relativas ao procedimento competitivo de alienação devem ser respeitadas, no que couber, por todas as estatais, inclusive o Banco do Brasil.
59.		Diante disso, propõe-se oitiva da Casa Civil da Presidência da República e do Ministério da Economia para que se manifestem sobre essa dubiedade do Decreto 9.188/2017, tendo em vista que dá opção à sociedade de economia mista para aderência à norma, em desacordo com o objetivo da recomendação no item 9.5 do Acórdão 442/2017.
IV.2 - Rito único para operações societárias distintas 
60.		A Instrução Normativa 941 do Banco do Brasil disciplina um universo amplo de operações societárias: as operações de investimentos (aquisição de empresas e parcerias estratégicas, que é associação de longo prazo entre duas ou mais empresas) , os desinvestimentos (alienação do capital social) , as incorporações (absorção de uma empresa por outra) e as fusões (união de duas ou mais empresas para formar outra) .
61.		No entanto, a metodologia prevista na IN 941-1 não prevê diferenças no rito a ser seguido para as diferentes operações. Tendo em vista que os processos de aquisição, fusão e alienação são distintos, obviamente o resultado de cada processo será diferente.
62.		Em que pese a similaridade de algumas etapas das diferentes operações, como aprofundamento dos estudos e avaliações técnicas, a forma de condução do projeto pode se diferenciar substancialmente, devendo ser previsto o procedimento de forma mais detalhada possível para permitir ao órgão competente a correta tomada de decisão.
63.		Nesse contexto, registra-se que a Lei 13.303/2016 diferencia esses institutos e impõe requisitos distintos para essas operações, dispondo em seu art. 29 acerca da dispensa de licitação, aplicável ao caso de desinvestimentos, e no art. 28, § 3º, inciso II, sobre as parcerias estratégicas.
64.		Em um processo de alienação de ativos deve ser realizado obrigatoriamente processo competitivo público, conforme decisão do Supremo Tribunal Federal na ADI 5624 MC-REF, ao passo que um processo de aquisição vai depender do alinhamento com o plano de negócios da estatal ou de autorização legislativa, conforme o caso. Por outro lado, em uma parceria estratégica é necessário um processo competitivo na medida do possível, além do alinhamento estratégico.
65.		A opção por um desinvestimento envolve decisões sobre reposicionamento no mercado ou desfazimento de ativos que não estão no core business (foco de atuação) da companhia. Por outro lado, merger and acquisitions - M&A (fusão e aquisição) tem a ver com a expansão dos negócios da companhia, fortalecimento perante a concorrência, aumento da competitividade, etc.
66.		Apesar de a decisão sobre desinvestimento ou investimento ter a ver com o alinhamento ao plano de negócios da companhia, envolvendo processo negocial, definição da estrutura societária e dos termos comerciais para fechamento do negócio, a forma de condução de cada tipo de operação envolve uma complexidade de procedimentos distintos e caminhos opostos.
67.		Fato é que a condensação dos normativos de venda de ativos e de parcerias estratégicas, sob as mesmíssimas regras, pode tanto ignorar medidas mitigadoras para riscos típicos de cada operação (de venda ou de parceria) , como, em inverso, tornar o processo mais ineficiente - na medida em que apresenta ritualísticas para contrapor riscos de menor envergadura em uma sistemática comparativamente com a outra.
68.		Trata-se de falha grave. Uma norma regulamentadora deve ser baseada em riscos. Riscos baixos com muitas regras torna o processo ineficiente. Muitos riscos, sem contraponto de controles mitigadores, podem demonstrar conduta temerária ou negligente. Levando em conta que os riscos de vendas e parcerias são distintos - porque os objetivos e a dinâmica de escolha são diferentes -, a mescla genérica de uma ritualística para ambas não tem o condão de perfazer um compliance adequado nem para uma nem para outra sistemática.
69.		Diante disso, propõe-se oitiva do BB para que explique o motivo pelo qual todas as formas de operação societária constam na sistemática da IN 941 sem qualquer tópico específico ou procedimento distinto para os diversos projetos de alienação, fusão, aquisição, incorporação ou parceria estratégica.
IV.3 - Inadequada gestão de riscos corporativos na alienação de ativos
70.		No Ofício de Requisição 01-210/2019, de 22/8/2019, foi solicitada cópia do mapeamento do processo de trabalho relativo a desinvestimentos e parcerias estratégicas do Banco do Brasil, bem como avaliação de riscos e respostas aos riscos identificados (peça 16, p. 2) .
71.		Em atendimento à requisição, o Banco do Brasil informou no Ofício Direg 2019/099, de 23/8/2019 (peça 20) , que o mapeamento do referido processo de trabalho está contido nos procedimentos da IN 941 e, com relação à avaliação de riscos e respostas aos riscos identificados, o BB possui um dicionário corporativo de riscos relacionados às suas atividades.
72.		Ponderou que os riscos são identificados e classificados, e apresentados mitigadores em cada deliberação sobre determinado projeto de desinvestimento, realizada mediante a aprovação de uma Nota Técnica (peça 20, p. 4) .
73.		Realmente há previsão, nos itens 3.2.1.8 da IN 941-1, 2.1.1.3.8 e 2.2.1.2.2 da IN 941-2 (peça 26, p. 2 e 5) , da identificação e avaliação de riscos inerentes à concretização da operação e suas respectivas ações mitigadoras. Nas notas técnicas analisadas durante a inspeção, verificou-se que há um resumo sobre os riscos das propostas (geralmente riscos de estratégia e de reputação e seus mitigadores) .
74.		No entanto, conforme se depreende do Ofício Direg 2019/099 em resposta ao Ofício de Requisição 01-210/2019, não há evidências da identificação, análise e avaliação de riscos, na seleção e implementação de respostas aos riscos avaliados, no monitoramento de riscos e controles, e na comunicação sobre riscos da sistemática de alienação de ativos do Banco do Brasil.
75.		Segundo o Instituto Brasileiro de Governança Corporativa (IBGC) , a gestão de riscos é uma técnica de gestão que aumenta a capacidade de tomar boas decisões em relação a estratégias, projetos, políticas, programas, processos de trabalho, atividades etc., aumentando, com isso, as chances de sucesso na realização de objetivos, por meio de medidas de mitigação de riscos, dentre elas os controles internos.
76.		No que se refere a controles internos e compliance (conformidade) , a efetividade do programa de conformidade está diretamente relacionada aos pilares que o sustentam; ou seja, aos mecanismos e às medidas adotadas de prevenção, de detecção e de tratamento dos riscos de condutas ilícitas e/ou antiéticas. Esses pilares requerem a formalização prévia de processos que definam os órgãos, as competências, o âmbito de atuação e as responsabilidades da alta administração (Caderno 14 de Governança Corporativa do IBGC) .
77.		Destarte, verifica-se potencial falha da alta direção do BB - inclusive em sua alçada de Conselho de Administração - no adequado gerenciamento decisório relacionado aos riscos das participações societárias (por negócios estratégicos e materialmente relevantes) , notadamente no que se refere à alienação desses ativos, conforme previsto no Informe Banco do Brasil sobre o Código Brasileiro de Governança Corporativa, na prática recomendada 2.1.1:
'avaliar periodicamente a exposição da companhia a riscos e a eficácia dos sistemas de gerenciamento de riscos, dos controles internos e do sistema de integridade/conformidade (compliance) e aprovar uma política de gestão de riscos compatível com as estratégias de negócios.' 
78.		Ademais, tal omissão na identificação, tratamento e resposta aos riscos relativos aos desinvestimentos vai de encontro ao disposto no art. 18, II, da Lei 13.303/2016 c/c o art. 32, II, do Decreto 8.945/2016, que trata da competência do Conselho de Administração das empresas estatais implementar e supervisionar os sistemas de gestão de riscos e de controle interno estabelecidos para a prevenção e a mitigação dos principais riscos a que está exposta a empresa estatal, inclusive os relacionados à ocorrência de corrupção e fraude.
79.		De forma mais simples: sem uma sistemática objetiva de avaliação de riscos das alienações de ativos, inexiste como a alta administração do Banco, em seu dever supervisor, acautelar a hiper ou hipossuficiência do compliance relacionados aos processos de desinvestimento. Tal passo se faz primordial, inclusive, para motivar eventual não vinculação ao Decreto 9.188/2017.
80.		Diante disso, propõe-se oitiva do BB para que discorra sobre a ausência de gestão de riscos específica para desinvestimentos e parcerias estratégicas, a pautar a suficiência das regras então estabelecida para a sistemática de investimentos e desinvestimentos do banco.
IV.4 - Riscos específicos da sistemática de desinvestimentos do BB
81.		Com base no exposto, será realizado, a seguir, um paralelo entre as etapas da sistemática do Banco do Brasil com as fases definidas para o procedimento de alienação previstas no Decreto 9.188/2017, destacando alguns riscos na norma ou no processo de desinvestimentos do Banco.
82.		Em face da inexistência de tal processo, a equipe de inspeção procurou mapear os principais riscos da sistemática, de maneira a avaliar de que forma os regulamentos hoje estabelecidos mitigam adequadamente as principais ameaças ao pleno atendimentos aos princípios fundamentais da administração pública aplicáveis à sistemática. Tal será feito a seguir.
IV.4.1 - Risco relativo à seleção do ativo para desinvestimento (proposição de operações) 
83.		Conforme preceitua o art. 3º do Decreto 9.188/2017, a Diretoria-Executiva das sociedades de economia mista poderá elaborar e propor programa de desinvestimento de ativos, o qual indicará:
i) os segmentos de negócio nos quais o desinvestimento será concentrado;
ii) os objetivos e as metas a serem alcançados; a compatibilidade da medida com o interesse da sociedade de economia mista;
iii) a conveniência e a oportunidade na alienação, considerados o plano estratégico, o plano de negócios, o plano plurianual ou instrumentos similares;
iv) as perspectivas e as premissas macroeconômicas envolvidas; e
v) o procedimento específico interno de apoio ao desinvestimento.
84.		De acordo com a sistemática do Banco do Brasil (item 3.2 da IN 941-1) , as operações devem cumprir requisitos mínimos, como justificativas para a operação, objetivos, benefícios esperados, alinhamento estratégico e riscos da operação (peça 26, p. 2) . No entanto, no BB cada desinvestimento é tratado de forma isolada; ou seja, não compõem um portfólio ou carteira de projetos estrategicamente relacionados.
85.		Assim, o Banco do Brasil não possui um programa formal de desinvestimentos de ativos, nos termos do caput e inciso II do art. 3º do Decreto 9.188/2017. Caso adotasse um programa de desinvestimentos, a aprovação deveria ser do Conselho de Administração e cada alienação deveria ser aprovada pelo órgão estatutário competente, de acordo com os §§ 1º e 2º do citado art. 3º.
86.		Vale lembrar que o BB não possui objetivos e metas a serem alcançados nos desinvestimentos porventura realizados, visto que a alienação de ativos não está atrelada necessariamente à redução de eventual endividamento ou necessidade de funding (fonte de recursos para financiamentos e empréstimos a clientes) .
87.		No BB, a identificação de desinvestimentos inicia-se com uma unidade estratégica, passando pela Diretoria de Estratégia e Organização e a Diretoria de Governança de Entidades Ligadas (item 2.1 da IN 941-2) .
88.		Essa seleção da oportunidade de negócio somente passa pelo crivo da Alta Administração do BB na etapa de aprovação do aprofundamento dos estudos e premissas preliminares da operação (item 2.2.1.5 da IN 941-2) : "... elabore e submeta Nota Técnica (NT) à instância competente para ratificação da aderência estratégica e das premissas preliminares para a concretização da Operação."
89.		Ou seja, até chegar a esse estágio, despendem-se recursos com aprofundamento dos estudos para submissão posterior ao órgão estatutário, que pode entender que a operação não deve prosseguir (item 2.2.1.6 da IN 941-2) , devido ao não alinhamento estratégico ou outra razão relevante, contrariando os princípios da economicidade e da eficiência.
90.		No tocante ao acervo documental mínimo para decisão informada, a Direg faz análise da proposta e emite parecer sobre a viabilidade de execução da operação (item 2.1.3.2 da IN 941-2) , na etapa "Proposição de Operações".
91.		Diante disso, propõe-se oitiva do BB para que explique: a falta de previsão na IN 941 de deliberação acerca da seleção da oportunidade pelos órgãos estatutários antes do aprofundamento dos estudos, a ausência de carteira formal de operações de desinvestimentos e qual a estratégia corporativa global para alienação de ativos.
IV.4.2 - Risco relativo ao rito do processo competitivo
92.		Consoante o art. 5º do Decreto 9.188/2017, as alienações de ativos serão realizadas por meio de procedimento competitivo para obtenção do melhor retorno econômico para a sociedade de economia mista, que é o critério de seleção previsto na referida norma. A propósito, conforme tratado na seção IV.1.2 desta instrução, o STF deu interpretação conforme à Constituição ao art. 29, caput, da Lei 13.303/2016, nos seguintes termos:
'A transferência do controle de subsidiárias e controladas não exige a anuência do Poder Legislativo e poderá ser operacionalizada sem processo de licitação pública, desde que garantida a competitividade entre os potenciais interessados e observados os princípios da administração pública constantes do art. 37 da Constituição da República.'
93.		O art. 15 do multicitado Decreto 9.188/2017 prevê as seguintes fases do procedimento de alienação de participações societárias: preparação; consulta de interesse; apresentação de propostas preliminares; apresentação de propostas firmes; negociação; e resultado e assinatura dos instrumentos jurídicos negociais.
94.		Por outro lado, a IN BB 941 divide as operações nas seguintes etapas: proposição, aprofundamento do estudo e premissas preliminares, contratação de serviços técnicos especializados (assessores externos) , avaliações técnicas e negociações, formalização e fechamento (peça 26, p. 2) .
95.		Porém, a sistemática do Banco do Brasil falha ao não detalhar o rito de seleção do interessado na alienação do ativo, além de não deixar claro os critérios de seleção, conforme será detalhado na seção subsequente desta instrução. Por exemplo, não está previsto no item 2.4.1 da IN BB 941-2 (peça 26, p. 6) :
i) a forma de divulgação da oportunidade de negócio e o encaminhamento de convite aos potenciais compradores, dando maior transparência ao processo, como um teaser com informações públicas acerca do ativo, critérios de seleção de potenciais compradores e a forma de obtenção de maiores informações sobre a operação, conforme o art. 7º do Decreto 9.188/2017;
ii) os critérios objetivos e impessoais para escolha dos potenciais compradores, como capacidade financeira dos potenciais compradores ou a possibilidade de consorciação; características da empresa/ativo; natureza e porte do negócio; dados de mercado; atuação do potencial comprador no segmento de negócio; interesses estratégicos da companhia; eventualmente, interesse manifestado por terceiro na empresa/ativo, conforme o art. 18, §§ 2º e 3º, do Decreto 9.188/2017;
iii) a forma de escolha dos participantes, podendo ocorrer de maneira sigilosa e discricionária, ante a ausência de previsão na sistemática de guarda de documentos que demonstrem o envio do teaser aos potenciais compradores, conforme os arts. 21 e 22 do Decreto 9.188/2017; 
iv) um ambiente virtual ou físico (data room) para disponibilizar aos potenciais compradores informações e documentos relacionados à operação, permitir a realização de due diligence pelos potenciais compradores e receber as propostas não-vinculantes e vinculantes, conforme parágrafo único do art. 22 do Decreto 9.188/2017;
v) os critérios, previamente aprovados, para recebimento e classificação de propostas não-vinculantes, habilitando um número máximo de interessados para a fase de propostas vinculantes, conforme os arts. 24 e 25 do Decreto 9.188/2017;
vi) o envio de convite aos potenciais compradores, contendo forma e prazo para apresentação de proposta vinculante, principais aspectos e condições para formação das propostas, prazo para due diligence, prazo da validade da proposta, garantias necessárias ao cumprimento da proposta, possibilidade de eventuais ajustes, critérios objetivos de julgamento das propostas vinculantes, eventuais direitos de terceiros nos ativos, momento da disponibilização da minuta do contrato, conforme os arts. 29 e 30 do Decreto 9.188/2017;
vii) a forma de negociação dos contratos com o potencial comprador com proposta classificada em primeiro lugar, conforme o art. 35 do Decreto 9.188/2017; e
viii) o procedimento em caso de alteração do escopo da operação, com aprovação da Alta Administração e retorno à etapa inicial de seleção dos potenciais interessados, conforme previsto nos arts. 10 e 11 do Decreto 9.188/2017.
96.		Esse assunto foi tratado pelo TCU ao julgar o processo de desinvestimentos da Eletrobras. Na oportunidade, o Tribunal determinou à Eletrobras, no item 9.1.2.3 do Acórdão 1765/2018-TCU-Plenário, que preveja em seus normativos de suporte a desinvestimentos:
'que eventual edital do leilão (i) não estabeleça exigências que possam, de alguma forma, admitir condições que comprometam, restrinjam ou frustrem o caráter competitivo do processo; (ii) preveja a ampla disponibilização de respostas a questionamentos dos participantes; e (iii) disponibilize data room com informações necessárias e suficientes para que os participantes possam fazer suas ofertas, tendo em vista os princípios da competitividade, isonomia, transparência, publicidade e impessoalidade;'
97.		Além disso, não obstante existir margem para escolha da modalidade de alienação do ativo, deverá ser devidamente justificada eventual impossibilidade de realização de procedimento competitivo. Essa situação tem que estar claramente prevista na sistemática de desinvestimentos, tendo em vista que a regra é a realização de procedimento público, conforme decisão da Corte Suprema na ADI 5624. O art. 6º, IV, do Decreto prevê que o procedimento competitivo de alienação não se aplica aos casos em que, de acordo com a legislação, seja justificada a inviabilidade de sua realização.
98.		Diante disso, propõe-se oitiva do Banco do Brasil para que discorra sobre: a ausência na IN 941 de detalhamento dos procedimentos do processo de alienação, como encaminhamento de convite a potenciais interessados, recebimento das propostas, o que fazer em caso de alteração do objeto, negociação do contrato, entre outros elementos necessários para a correta condução do projeto.
IV.4.3 - Risco relativo à ausência de critérios de seleção
99.		Os arts. 17, §§ 1º a 3º; e 18 do Decreto 9.188/2017 diferenciam os trabalhos da Comissão de Avaliação ou equivalente, responsável pela elaboração da avaliação econômico-financeira do ativo, das atividades da Comissão de Alienação, responsável pela elaboração de critérios objetivos para seleção dos interessados e por submeter tais critérios à aprovação do órgão societário.
100.	A sistemática do Banco do Brasil estabelecida na IN BB 941 não deixa claro como serão estabelecidos os critérios de seleção dos interessados no ativo que está sendo alienado, nem como serão recebidas e avaliadas as propostas.
101.	Apesar do estabelecimento de premissas negociais na etapa de "Aprofundamento dos Estudos" (item 3.3.1.2.1 da IN 941-1 - peça 26, p. 2) , não resta claro se deverão ser estabelecidos critérios de escolha do interessado e se isso ocorrerá somente em conjunto com a assessoria financeira durante a execução do contrato.
102.	A dependência e a concentração de decisões da Direg em conjunto com a assessoria financeira representam risco ao processo de desinvestimento, embora exista a possibilidade da contratação de instituição financeira especializada para efetuar avaliação econômico-financeira formal e independente do ativo e/ou para assessorar a execução e o acompanhamento da alienação, nos termos do art. 19 do Decreto 9.188/2017.
103.	A sistemática de investimentos e desinvestimentos do Banco do Brasil também é silente quanto ao mecanismo a ser adotado em cada operação e não dispõe de elementos mínimos a serem seguidos pelas áreas responsáveis pela condução do projeto. É verdade que cada alienação tem suas peculiaridades e caberá à sociedade de economia mista definir qual será a forma de alienação que trará o maior retorno econômico.
104.	A depender do ativo que está sendo alienado (subsidiária integral, controlada, coligada ou simples participação, podendo ser de capital aberto ou fechado, ou outra forma societária) , haverá formas diversas de alienação: follow-on (oferta subsequente de ações com ou sem esforços restritos) com possibilidade de book-building (demanda apresentada pelos investidores) , tag-along (direito dos acionistas minoritários) , put-option (opção de venda sobre ações) , dentre outras possibilidades.
105.	Todavia, a regra é a realização de procedimento competitivo, atendendo aos princípios da administração pública previstos no art. 37 da CF/1988. Desse modo, a ausência de normatização dos procedimentos atinentes ao procedimento competitivo contraria a decisão do Supremo Tribunal Federal na ADI 5624 MC-REF (seção IV.1.2 desta Instrução) , o art. 37 da CF/1988, as regras previstas no Decreto 9.188/2017 e as decisões do TCU (Acórdãos 442/2017 e 1765/2018, ambos do Plenário) .
106.	Nos termos do art. 16 do Decreto 9.188/2017, para fins de seleção da melhor proposta, será utilizado o critério de julgamento de melhor retorno econômico, que será analisado com base no valor da proposta e em outros fatores, tais como responsabilidades e condições comerciais, contratuais, fiscais, trabalhistas, ambientais, entre outros que possam ser reputados relevantes para análise de melhor proposta, desde que devidamente justificado.
107.	Assim, propõe-se oitiva do BB para que esclareça a ausência de definição, de forma clara e detalhada na sistemática de desinvestimentos (IN 941) , dos critérios de seleção e avaliação das propostas devidamente justificados e aprovados por órgão estatutário e, em casos excepcionais, registro em documento específico da motivação para a impossibilidade de competição, deixando claro, neste caso, quais documentos ou informações deveriam tornar-se públicos.
IV.4.4 - Risco na contratação de serviços técnicos especializados
108.	A terceira etapa da sistemática do Banco do Brasil prevê que devem ser identificados os serviços técnicos especializados necessários ao desenvolvimento da operação, em conjunto com a área proponente, devendo ser assinado acordo de confidencialidade com a contratada (peça 26, p. 5) .
109.	São previstos os seguintes serviços técnicos especializados no item 2.3.1.3 da IN 941-2: plano de trabalho; assessoria negocial; assessoria de tomada de controle; valuation (avaliação econômico-financeira) ; estruturação da operação, com assessoria contábil, fiscal e tributária; modelos e plano de negócios; due diligence (análise investigativa e levantamento de riscos) ; consultoria, assessoria jurídica, fairness opinion (valor justo da alienação sob o ponto de vista econômico-financeiro) ; purchase price alocation (avaliação para alocação do preço pago) ; entre outros serviços julgados pertinentes pelas áreas do BB.
110.	A sistemática prevê que a contratação será realizada com base na IN BB 1.154-1 (compras e contratações - Lei 13.303/2016) . A definição da contratação é atribuída ao gestor demandante, conforme IN BB 1.097, contando com a assessoria da área de suprimentos (Disec/Dicon) . 
111.	Não obstante os contratos de assessoria financeira ou jurídica terem sido realizados com diferentes empresas, conforme necessidade do negócio, não está previsto na sistemática mecanismos para evitar possíveis direcionamentos. Verificou-se que todas as contratações do período analisado foram realizadas por inexigibilidade de licitação (contratação direta prevista no art. 30, II, da Lei 13.303/2016) e que o extrato da inexigibilidade omite o nome da contratada e o objeto do contrato.
112.	De acordo com o art. 31 da Lei 13.303/2016, as licitações realizadas e os contratos celebrados por sociedades de economia mista destinam-se a assegurar a seleção da proposta mais vantajosa, inclusive no que se refere ao ciclo de vida do objeto, e a evitar operações em que se caracterize sobrepreço ou superfaturamento, devendo observar os princípios da impessoalidade, da moralidade, da igualdade, da publicidade, da eficiência, da probidade administrativa, da economicidade, do desenvolvimento nacional sustentável, da vinculação ao instrumento convocatório, da obtenção de competitividade e do julgamento objetivo.
113.	No caso dos desinvestimentos da Petrobras (TC Processo 013.056/2016-6) , a SeinfraPetroleo identificou como risco a possibilidade de escolha do Assessor Financeiro sem consulta ao mercado. No relatório do Relator do Acórdão 442/2017-TCU-Plenário, foi consignado que a nova versão da Sistemática da Petrobras trouxe, de forma expressa, que a escolha do Assessor Financeiro terá como diretriz a rotatividade entre as instituições financeiras a partir de publicação com ranking especializado sobre a atividade de M&A.
114.	No caso dos desinvestimentos da Eletrobras, o TCU determinou que, na contratação de assessor ou consultor financeiro para subsidiar seus processos de desinvestimentos, seja constituído processo específico, com realização de análise prévia pela área jurídica, caso a caso, quando for identificada hipótese de contratação direta, tendo em vista o art. 30, inciso II, alínea c, da Lei 13.303/2016, e os princípios da competitividade, transparência e impessoalidade (item 9.1.2.4 do Acórdão 1765/2018-TCU-Plenário) .
115.	Assim, propõe-se oitiva do BB para que discorra sobre a ausência de detalhes na sistemática de desinvestimentos dos procedimentos de escolha do assessor financeiro, da ausência de previsão de rotatividade entre as possíveis contratadas e a falta de publicidade dos dados do contrato como regra, ou justificativa para o sigilo dos atos da referida contratação.
IV.4.5 - Risco relativo à delegação de atividades ao assessor financeiro
116.	O rito do BB prevê na etapa "Avaliações Técnicas e Negociação" que as etapas da operação serão definidas pela Direg/Divisões de Novos Negócios e Parcerias em conjunto com o assessor financeiro contratado, e outras atividades são conduzidas pelo assessor financeiro sob coordenação e fiscalização da Direg, como o item  2.4.1.4 da IN 941-2 "Apoie o desenvolvimento da estruturação, do modelo de negócios, do valuation, da fairness opinion, da elaboração do contrato de compra e venda e dos documentos societários" (peça 26, p. 6) .
117.	Nos contratos de assessoria financeira analisados (peça 21) , verificou-se que os serviços são divididos em duas etapas a saber:
a) planejamento e estruturação do projeto, avaliação econômico-financeira e abordagem inicial dos potenciais interessados; e
b) negociação com potenciais interessados, organização de processo de due diligence e assessoria nos procedimentos para fechamento da operação.
118.	Em que pese a importância do assessor financeiro, a forma como está definida a condução do projeto de desinvestimento, aliado ao fato de que os órgãos diretivos apenas se manifestam ao final do processo seletivo, confere ao gestor da Direg concentração de papéis e ampla discricionariedade, impondo riscos à companhia.
119.	Diante disso, propõe-se oitiva do Banco do Brasil para que discorra sobre o fato de boa parte do processo de desinvestimentos constarem nos serviços a serem prestados pela assessoria financeira, como estruturação, suporte legal à due diligence, assessoramento nas negociações, preparo dos instrumentos da operação e closing, sem a necessária previsão, na norma, de avaliação da conformidade (compliance) por área de controle que garanta a necessária segregação de funções em relação ao gestor responsável por essas atividades, no caso a Direg.
IV.4.6 - Risco na transparência do processo competitivo
120.	Nos processos de desinvestimentos analisados na Inspeção realizada no BB, não foi identificada a forma de divulgação do processo competitivo, apenas alguns registros pontuais de fatos relevantes ou comunicados ao mercado.
121.	Ademais, ao contrário do que estabelece o Decreto 9.188/2017 sobre critérios objetivos de seleção dos interessados no ativo objeto da alienação, na IN 941 não está transparente como, quem e em que momento serão definidos esses critérios, conforme tratado na seção IV.4.3 desta instrução.
122.	A quarta etapa da sistemática do Banco do Brasil é chamada de avaliações técnicas e negociação. Essa etapa do BB engloba quatro fases do procedimento de alienação previsto no Decreto 9.188/2017 (consulta de interesse, apresentação de proposta preliminares, apresentação de propostas firmes e negociação) .
123.	Na inspeção realizada no BB, verificou-se, em três contratos de assessoria técnica relativos a projetos de desinvestimento ou parceria estratégica, que a etapa de avaliações técnicas e negociações é realizada em conjunto com a empresa contratada, podendo ser demandadas outras áreas do Banco, conforme necessidade:
a) Diretoria de Finanças - valuation da operação, conforme IN BB 831-1;
b) Diretoria de Gestão de Riscos - avaliação dos aspectos relacionados à gestão de riscos e de impactos no capital, conforme IN BB 410-2;
c) Contadoria - análise dos aspectos fiscais e contábeis da operação, conforme disposto na IN BB 231-1; e
d) Diretoria de Controladoria - análise e manifestação sobre o plano de negócios elaborado para aprovação da operação.
124.	Na sistemática do Banco do Brasil (itens 3.4.3 da IN 941-1 e 1.2.1 da IN 941-2) , consta que deverá ser solicitada análise da unidade Relações com Investidores sobre a divulgação de fato relevante ou comunicado ao mercado, sempre que necessário (item 8.1.2.2 da IN 945-2 e IN 256-1) .
125.	Porém, alguns documentos que podem ampliar a competição, como o teaser (documento que oferece uma visão geral da oportunidade de negócio aos eventuais interessados) ou um memorial descritivo (com as principais informações do ativo objeto da alienação) , não estão previstos de forma direta na sistemática do Banco.
126.	Ou melhor, esses documentos só são mencionados na descrição dos serviços previstos nos contratos de assessoria financeira, constando a preparação pela contratada de documentos para apresentação da operação, como teaser e memorando de informações, com detalhes operacionais, qualitativos e quantitativos, para serem compartilhados com potenciais interessados (item 2.4.1.7 da IN 941-2 - peça 26, p. 6) .
127.	Tal forma de divulgação da operação não garante a ampliação da disputa e nem a publicidade dos atos. Conforme disposto no art. 7º do Decreto 9.188/2017, o procedimento competitivo de alienação observará os princípios da publicidade e da transparência, que possibilitarão a fiscalização, a conformidade e o controle dos atos praticados pela sociedade de economia mista.
128.	 Excepcionalmente, o órgão estatutário competente da sociedade de economia mista poderá classificar a operação, as suas etapas ou os documentos como sigilosos, desde que a revelação de informações possa gerar prejuízos financeiros para a sociedade de economia mista ou para o ativo objeto da alienação (§ 1 º do art. 7º) .
129.	Ainda, a respeito da transparência dos processos de desinvestimentos de ativos de empresas estatais, preceitua o Decreto 9.188/2017 que:
Art. 8º Caberá à sociedade de economia mista de capital aberto informar o mercado acerca das etapas do procedimento competitivo de alienação, na forma estabelecida na legislação e nas normas editadas por órgãos ou entidades reguladoras.
Art. 9º O objeto da alienação será definido de forma clara no documento de solicitação de propostas preliminares e no documento de solicitação de propostas firmes. (Grifos nossos) 
130.	Rememorando a ADI 5624, o STF decidiu que a transferência do controle de subsidiárias e controladas tem que garantir a competitividade entre os potenciais interessados, devendo ser observados os princípios da legalidade, publicidade, moralidade, isonomia, eficiência e economicidade.
131.	Diante disso, propõe-se a oitiva do BB para que esclareça a ausência, na sistemática, de item específico que garanta a publicidade do negócio como regra ou justificativa para o sigilo, em situações extraordinárias, caso seja impossível a divulgação, como previsto nos arts. 21 e 22 do Decreto 9.188/2017.
IV.4.7 - Risco relativo à ausência de deliberação dos órgãos diretivos em atos essenciais e concentração de poder (competências e alçadas) 
132.	Nas seis etapas previstas na sistemática do Banco do Brasil, verifica-se possível risco de falha de governança devido à não manifestação das instâncias decisórias competentes (Conselho Diretor, Conselho de Administração e Assembleia Geral) em algumas etapas da operação.
Ausência da participação dos Conselhos Diretor e de Administração em etapas intermediárias
133.	Verifica-se que a quarta etapa da sistemática do Banco do Brasil (avaliações técnicas e negociações) é primordial para o êxito do negócio, pois é o momento em que são definidos o modelo do negócio, o valuation e a elaboração do contrato de venda do ativo. No entanto, as decisões intermediárias (contratações, avaliações e negociações) passam ao largo de qualquer manifestação das instâncias superiores do Banco. O Conselho Diretor e o Conselho de Administração serão informados apenas no fechamento do negócio, quando já foram estabelecidos todos os rumos do negócio.
134.	No entanto, as duas menções aos órgãos deliberativos estão previstas no item 3.3.1.2.1 da IN 941-1, que trata de ratificação pela instância competente da aderência estratégica e das premissas preliminares; e no item 2.4.1.9 da IN 941-2, que trata da manifestação de instância decisória para autorização para assinatura de documentos vinculantes (peça 26, p. 2 e 6) .
135.	A propósito, a IN 282-1 trata das competência e alçadas administrativas do Banco do Brasil, estabelecendo regras relativas à governança na seção 4.1 (peça 31) . No tocante a desinvestimentos, o item 4.1.2 dispõe que a aprovação de orientações sobre decisões relacionadas a atos societários no âmbito de entidade ligadas cabe:
a) ao Conselho de Administração (CA) , nos casos de atos de caráter vinculativo; e
b) ao Conselho Diretor (CD) , nos casos de atos de caráter não vinculativo.
136.	Em que pese a previsão das alçadas para atos societários, a sistemática do Banco do Brasil não garante um perfeito balanceamento decisório, tendo em vista que o CD se manifesta em apenas dois momentos do processo (aprofundamento dos estudos, antes da etapa de escolha do interessado, e aprova também a formalização da operação, antes da assinatura dos documentos societários) , enquanto o CA só é chamado ao processo no momento da assinatura de documentos vinculantes da operação.
137.	Uma prática relativa a sistemas de governança refere-se à garantia do balanceamento de poder e a segregação de funções críticas. Implica que as decisões críticas que demandam segregação de funções estejam identificadas e as funções a elas relacionadas estejam segregadas, de modo que o poder para tais decisões não fique concentrado em uma única instância, como no caso da Direg no BB.
138.	Outrossim, pressupõe a definição de um limite de tempo para que o mesmo indivíduo exerça uma função ou papel associado a decisões críticas de negócio, e a implantação de controles destinados a reduzir o risco de que decisões críticas sejam tomadas sem garantia do princípio da segregação de funções (Prática L4.2 do Referencial de Governança do TCU, p. 47) .
139.	A bem da verdade, compete ao conselho de administração autorizar a alienação de bens do ativo não circulante, se o estatuto não dispuser em contrário, nos termos do art. 142, VIII, da Lei 6.404/1976. No caso do Banco do Brasil, o Estatuto Social distribui essa competência a três instâncias decisórias: Conselho de Administração (CA) , Conselho Diretor (CD) e Assembleia Geral (AG) .
140.	O art. 21, II, "d" do Estatuto Social do Banco do Brasil define que compete ao Conselho de Administração deliberar sobre participações do Banco em sociedades, no País e no exterior (peça 27, p. 12) . É importante mencionar que, nos termos do art. 32 do Decreto 8.945/2016, o Conselho de Administração é responsável por:
i) discutir, aprovar e monitorar decisões que envolvam práticas de governança corporativa, relacionamento com partes interessadas, política de gestão de pessoas e código de conduta dos agentes;
ii) implementar e supervisionar os sistemas de gestão de riscos e de controle interno estabelecidos para a prevenção e a mitigação dos principais riscos a que está exposta a empresa estatal, inclusive os riscos relacionados à integridade das informações contábeis e financeiras e aqueles relacionados à ocorrência de corrupção e fraude; e
iii) estabelecer política de divulgação de informações para mitigar o risco de contradição entre as diversas áreas e os executivos da empresa estatal.
141.	Por outro lado, a instância competente para autorizar a alienação de ativos é o Conselho Diretor, formado pelo Presidente e até dez Vice-Presidentes do Banco. Essa competência está prevista no art. 29, V, do Estatuto Social (peça 27, p. 18) c/c o art. 4º, V, do Regimento Interno do CD: "autorizar a alienação de bens do ativo não circulante, a constituição de ônus reais, a prestação de garantias a obrigações de terceiros, a renúncia de direitos, a transação e o abatimento negocial, facultada a outorga desses poderes com limitação expressa".
142.	Vale destacar que foi amplamente discutido nos autos do TC Processo 013.056/2016-6 (desinvestimentos da Petrobras) o fato de parcela considerável de atos relacionados à alienação de ativos não serem submetidos à deliberação de órgãos diretivos (item 32 do voto do Ministro-Relator José Múcio Monteiro, no Acórdão 442/2017-TCU-Plenário) .
143.	Dessa forma, entende-se que as etapas intermediárias deveriam passar pelo crivo de um dos órgãos diretivos do Banco, conforme melhores práticas de governança do mercado exigida no item 8.13.6.8 da IN BB 606-1 (peça 28, p. 21) c/c o item 3.4.4.3 da IN BB 941-1 (peça 26, p. 3) . 
144.	Em suma, o Conselho Diretor (art. 29, V, do Estatuto Social) deveria avaliar os critérios de escolha do interessado e as propostas não vinculantes antes da etapa de negociação, e o Conselho de Administração deveria aprovar regras de governança tendentes a positivar a submissão das etapas intermediárias ao CD, consoante o art. 18, I, da Lei 13.303/2016 c/c o art. 32, I a III, do Decreto 8.945/2016.
Ausência de previsão na sistemática de deliberação da Assembleia Geral
145.	Ademais, o art. 10, I, do Estatuto Social do Banco do Brasil estabelece competência à Assembleia Geral (AG) para deliberar sobre alienação, no todo ou em parte, de ações do capital social do Banco ou de suas controladas (peça 27, p. 6) , em consonância com o art. 1º, I, do Decreto 1.091/1994.
146.	Não está claro em que momento da alienação deve ocorrer a manifestação da AG. Nos termos do art. 121 da Lei de Sociedades Anônimas, a assembleia geral, convocada e instalada de acordo com a lei e o estatuto, tem poderes para decidir sobre todos os negócios relativos ao objeto da companhia e tomar as resoluções que julgar convenientes à sua defesa e desenvolvimento.
147.	A deliberação assemblear constitui-se a vontade da sociedade anônima, em sua forma mais genuína e soberana, tendo o poder de afetar as pessoas que estão institucionalmente vinculadas à companhia. A assembleia geral é o órgão máximo de deliberação da sociedade anônima, que pode tratar sobre quaisquer assuntos que digam respeito ao objeto social da sociedade empresária.
148.	Além disso, o art. 2º do Decreto 1.091/1994 dispõe que a sociedade de economia mista e suas subsidiárias somente poderão firmar acordos de acionistas ou renunciar a direitos neles previstos, ou, ainda assumir quaisquer compromissos de natureza societária referentes ao disposto no art. 118 da Lei 6.404/1976, mediante prévia anuência do Ministério da Economia, não se aplicando a bancos de investimentos, empresas de participações e empresas sediadas no exterior.
149.	O art. 238 da Lei 6.404/1976 dispõe que a pessoa jurídica que controla a companhia de economia mista tem os deveres e responsabilidades do acionista controlador (artigos 116 e 117) , mas poderá orientar as atividades da companhia de modo a atender ao interesse público que justificou a sua criação.
Falhas em relação à segregação de funções críticas e balanceamento de poder
150.	Diversas unidades do Banco participam da operação (Finanças, Gestão de Riscos, Contadoria, Controladoria) , porém parte significativa do processo decisório está concentrado na Diretoria de Governança de Entidades Ligadas (Direg) , diferentemente do previsto no Decreto 9.188/2017, que dispõe sobre Comissão de Avaliação (art. 17) e Comissão de Alienação (art. 18) , sendo que o membro de uma comissão não pode participar de outra.
151.	A definição das instâncias adequadas de governança e de regras específicas para tomada de decisão com base em informações razoavelmente necessárias são importantes não só para companhia, mas também para isenção ou atenuação da responsabilidade do administrador em caso de insucesso em alguma operação societária.
152.	Isso é conhecido como a aplicação da regra de decisão negocial (business judgement rule) , que passou a ser frequentemente invocada pelos administradores em processos da Comissão de Valores Mobiliários, mas muitas vezes sem conseguir demonstrar qualquer tipo de procedimento adotado para a tomada de suas decisões (voto do Diretor Gustavo Gonzalez, Processo Administrativo Sancionador CVM Nº RJ2016/7961, p. 20, item 84) .
153.	Em julgamentos sobre a responsabilização de gestores, o TCU vem utilizando a regra da decisão negocial, desde que o administrador siga os seguintes princípios (Acórdãos 2824/2015; 3052/2016; 2546/2017; e 1839/2018, todos do Plenário) :
i) decisão informada: decisão na qual os administradores basearam-se nas informações razoavelmente necessárias para tomá-la. Podem os administradores, nesses casos, utilizar, como informações, análises e memorandos dos diretores e outros funcionários, bem como de terceiros contratados. Não é necessária a contratação de um banco de investimento para a avaliação de uma operação;
ii) decisão refletida: a decisão tomada depois da análise das diferentes alternativas ou possíveis consequências ou, ainda, em cotejo com a documentação que fundamenta o negócio. Mesmo que deixe de analisar um negócio, a decisão negocial que a ele levou pode ser considerada refletida, caso, informadamente, tenha o administrador decidido não analisar esse negócio; e
iii) decisão desinteressada: decisão que não resulta em benefício pecuniário ao administrador. Esse conceito vem sendo expandido para incluir benefícios que não sejam diretos para o administrador ou para instituições e empresas ligadas a ele. Quando o administrador tem interesse na decisão, aplicam-se os standards do dever de lealdade (duty of loyalty) .
154.	Em que pese estar consignado no item 3.4.6 da IN 941-1 (peça 26, p. 3) que as operações de investimentos e desinvestimentos em participações societárias serem realizadas em observância ao modelo de governança das ELBB, constante na IN 945-1, a sistemática falha ao concentrar a maior parte das decisões do processo de alienação na Direg, ao não prever pronunciamento das instâncias colegiadas em etapas intermediárias e ao não levar ao conhecimento do Conselho Diretor ou Conselho de Administração elementos mínimos para tomada de decisão.
155.	Finalmente, destaca-se, com relação ao pronunciamento das instâncias competentes, a necessidade de juntada de toda a documentação ao processo de desinvestimento, para fins de controle e transparência, nos termos do art. 1º do Decreto 1.091/1994 c/c o art. 7º do Decreto 9.188/2017. Não foi possível aferir que a Direg guarde toda a documentação no servidor de arquivos utilizado para os desinvestimentos. Este assunto será tratado na seção IV.4.9 desta instrução.
156.	Assim, verifica-se a necessidade de oitiva:
a) do Banco do Brasil para que esclareça a concentração de funções na Direg, a ausência de procedimentos na sistemática que exija a submissão do processo às instâncias decisórias em fases intermediárias consideradas críticas e elementos mínimos, alternativas possíveis para tomada de decisão e a exigência de deliberação da Assembleia e da anuência do Ministério da Economia antes da concretização do negócio, se for o caso; e
b) do Ministério da Economia e da Procuradoria-Geral da Fazenda Nacional para que discorram sobre a forma de atuação e o acompanhamento, quando cabível, dos interesses da União nas alienações de ativos das empresas estatais, conforme arts. 2º e 3º do Decreto 1.091/1994.
IV.4.8 - Risco relativo à aprovação dos órgãos reguladores
157.	Nos termos do art. 17, III, do Decreto 9.188/2017, a fase de preparação interna destina-se ao planejamento do processo competitivo de alienação, devendo contemplar avaliação da necessidade de licenças e autorizações governamentais.
158.	No entanto, a sistemática do BB prevê nos itens 3.3.1.5.1 da IN 941-1 e 2.5.1.2 da IN 941-2, já na etapa de formalização da operação, que a Direg conduza o relacionamento com órgãos reguladores e de controle, em articulação com as partes correlacionadas à operação.
159.	As etapas de formalização e fechamento da operação previstas na sistemática de desinvestimentos do Banco do Brasil equivalem à fase de resultado e assinatura dos contratos do Decreto 9.188/2017. Consistem, resumidamente, na aprovação pelos órgãos estatutários (Conselhos Diretor e de Administração) , assinatura dos documentos, aprovação do órgãos reguladores e efetivação da operação.
160.	Como se trata de uma instituição financeira, depende de prévia autorização do Banco Central do Brasil a participação, de forma direta ou indireta, no capital de quaisquer sociedades sediadas no País ou no exterior, excetuadas as participações societárias típicas de carteiras de investimento mantidas por bancos de investimento, conforme art. 8º da Resolução CMN 2.723, de 31/5/2000.
161.	Essa redação, dada pela Resolução CMN 4.062, de 29/3/2012, excluiu a obrigatoriedade de a instituição financeira informar ao Banco Central a alienação parcial ou total das participações societárias. No caso de alienação parcial ou total de participação acionária, a instituição deve apenas comunicar ao Banco Central no prazo de trinta dias após a ocorrência (art. 13 da Resolução CMN 2.723/2000) . O negócio somente será avaliado previamente pela Autoridade Monetária se o comprador for também instituição financeira regulada.
162.	No caso de constituição, autorização para funcionamento, cancelamento de autorização, alterações de controle ou reorganizações societárias, a instituição financeira deve seguir os requisitos e os procedimentos da Resolução CMN 4.122, de 2/8/2012.
163.	Ademais, em caso de companhias abertas, há necessidade de seguir os procedimentos definidos pela Comissão de Valores Mobiliários na IN 361, de 5/3/2002 (oferta pública de ações) , devendo observar também a IN CVM 476/2009 (oferta pública com esforços estritos) ou a IN CVM 400/2003 (oferta pública tradicional) .
164.	Em uma terceira hipótese, poderia envolver, ainda, o controle de atos de concentração econômica pelo Conselho Administrativo de Defesa Econômica, de acordo com a Lei 12.529, de 30/11/2011.
165.	Assim, há riscos regulatórios que podem comprometer o sucesso da operação já que a sistemática de investimentos e desinvestimentos prevê a aprovação dos órgãos competentes somente no fechamento da operação, não descrevendo nenhuma ação nas etapas iniciais e intermediárias do projeto.
166.	Diante disso, propõe-se oitiva do Banco do Brasil para discorra sobre os riscos regulatórios e a ausência de maiores detalhes na sistemática de investimentos e desinvestimentos acerca da necessidade de informar o Banco Central do Brasil, a Comissão de Valores Mobiliários e o Conselho Administrativo de Defesa Econômica, quando for o caso.
IV.4.9 - Risco na guarda de documentos
167.	Conforme sistemática do Banco do Brasil (item 3.5.1 da IN 941-1) , todos os documentos relativos às operações de investimentos e desinvestimentos em participações societárias, incorporações e fusões, inclusive das oportunidades não concretizadas, devem ser arquivados na Direg para suportar eventuais procedimentos de Auditoria (peça 26, p. 3) . O item 3.1 da IN 941-2, em especial, orienta a respeito dos documentos que devem ser arquivados (peça 26, p. 6-7) .
168.	Na inspeção realizada, verificou-se que os documentos são guardados em uma pasta do servidor de arquivos da Direg, com acesso restrito a alguns funcionários que participam do processo. Os arquivos não fazem de parte de um processo digital ou manual, nem estão guardados de forma sequencial. Ademais, e-mails recebidos e enviados e documentos relativos à manifestação dos órgãos diretivos do Banco não estão armazenados em tais pastas. 
169.	Na forma como estão arquivados tais documentos, não é possível aferir a disponibilidade para outros interessados de fora da Direg, inclusive órgãos de controle, nem é possível confirmar a qualidade e integridade da informação produzida. Não está claro também como são recebidas e arquivadas as propostas dos interessados, implicando risco para a correta rastreabilidade do processo.
170.	 A Lei de Acesso à Informação (art. 4º da Lei 12.527, de 18/11/2011) define as seguintes qualidades da informação:
a) disponibilidade - informação que pode ser conhecida e utilizada por indivíduos, equipamentos ou sistemas autorizados;
b) autenticidade - informação produzida, expedida, recebida ou modificada por determinado indivíduo, equipamento ou sistema;
c) integridade - informação não modificada, inclusive quanto à origem, trânsito e destino;
d) primariedade - informação coletada na fonte, com o máximo de detalhamento possível, sem modificações.
171.	Aliás, o art. 15, III, do Decreto 4.073, de 3/1/2002, define que são arquivos públicos os conjuntos de documentos produzidos e recebidos pelas empresas públicas e pelas sociedades de economia mista e o art. 2º, II, da Resolução Conarq 19, de 28/10/2003, define que gestão de documentos é o conjunto de procedimentos e operações técnicas referentes à produção, à tramitação, à avaliação, ao uso e ao arquivamento de documentos.
172.	 Dessa forma, considera-se que a simples guarda de documentos em servidor de arquivos, ainda que tenha acesso restrito, não atende às boas práticas de gestão documental, bem como às normas da família ISO/IEC 27.000, que dispões sobre Gestão de Segurança da Informação.
173.	Identifica-se, assim, oportunidade de melhoria na gestão documental relativa aos processos de investimentos e desinvestimentos do Banco do Brasil, propondo oitiva para esclarecimentos da Instituição Financeira acerca dos riscos identificados neste tópico.
IV.5 - Encaminhamento de documentos ao TCU
174.	Conforme previsto no § 1º do art. 85 da Lei 13.303/2016, os órgãos de controle deverão ter acesso irrestrito aos documentos e às informações necessárias à realização dos trabalhos, inclusive aqueles classificados como sigilosos pela empresa pública ou pela sociedade de economia mista, nos termos da Lei 12.527/2011.
175.	Ainda de acordo com o § 3º do art. 87 da Lei 13.303/2016 c/c o § 5º do art. 39 do Decreto 9.188/2017, os tribunais de contas e os órgãos integrantes do sistema de controle interno poderão solicitar para exame, a qualquer tempo, documentos de natureza contábil, financeira, orçamentária, patrimonial e operacional das sociedades de economia mista no Brasil e no exterior.
176.	Considerando o dinamismo nos arranjos societários do Banco do Brasil e as atuais alterações de sua estrutura corporativa, bem como o risco de que eventual alienação de participação societária ou realização de parceria estratégica seja realizada sem atendimento aos princípios da administração pública, sendo de difícil reversão após a formalização da operação, entende-se a necessidade de encaminhamento ao TCU de documentos relativos aos projetos em andamento.
177.	Vale destacar que, no item 9.1.3 do Acórdão 1765/2018-TCU-Plenário, foi determinado à Eletrobras que dê conhecimento ao TCU sobre eventuais novos programas de desinvestimentos que pretenda realizar, assim que der início ao processo, de modo que o TCU possa avaliar a conveniência e a oportunidade de incluir ações em seu plano operacional, voltadas à fiscalização desse tipo de operação.
178.	Assim, nos termos do art. 43, I, da LOTCU c/c o art. 242, II, RI/TCU, propõe-se determinar ao Banco do Brasil que dê conhecimento ao TCU sempre que surgirem novos projetos de desinvestimentos ou parcerias estratégicas, assim que houver decisão pelo prosseguimento da operação (seleção da oportunidade de negócio) pelo Conselho Diretor ou outra instância competente.
IV.6 - Outros assuntos não relacionados ao objeto
Parcerias estratégicas
179.	Observou-se na inspeção realizada no Banco do Brasil que estavam em andamento apenas dois processos de desinvestimentos e, por outro lado, estavam sendo conduzidos três processos de parcerias estratégicas. Apesar de não fazer parte do escopo deste Acompanhamento, entende-se oportuno tecer alguns comentários sobre parcerias estratégicas no Banco pela relevância do assunto, além de estar prevista na sistemática da IN 941.
180.	 O Banco do Brasil conceitua parceria estratégica como sendo a associação de longo prazo entre duas ou mais empresas, que pode se dar por meio da aquisição e/ou alienação parcial de ações de uma empresa existente, ou por meio da criação de uma nova empresa (item 2.1.2 da IN 941-1) .
181.	Conforme § 4º do art. 28 da Lei 13.303/2016, consideram-se oportunidades de negócio a formação e a extinção de parcerias e outras formas associativas, societárias ou contratuais, a aquisição e a alienação de participação em sociedades e outras formas associativas, societárias ou contratuais.
182.	Sobre o tema, o art. 37, XX, da CF/1988 dispõe que depende de autorização legislativa, em cada caso, a criação de subsidiárias das entidades mencionadas no inciso anterior, assim como a participação de qualquer delas em empresa privada. Nessa esteira, o § 2º do art. 2º da Lei 13.303/2016 dispõe que:
Depende de autorização legislativa a criação de subsidiárias de empresa pública e de sociedade de economia mista, assim como a participação de qualquer delas em empresa privada, cujo objeto social deve estar relacionado ao da investidora, nos termos do inciso XX do art. 37 da Constituição Federal. (Grifo nosso) 
183.	Apesar de não constar inicialmente no Projeto de Lei do Senado nº 555, de 2015, foi inserido, por meio de emenda parlamentar aprovada em Plenário, o § 3º na redação final do art. 2º da Lei 13.303/2016:
A autorização para participação em empresa privada prevista no § 2º não se aplica a operações de tesouraria, adjudicação de ações em garantia e participações autorizadas pelo Conselho de Administração em linha com o plano de negócios da empresa pública, da sociedade de economia mista e de suas respectivas subsidiárias. (Grifo nosso) 
184.	Ou seja, o legislador entendeu que a empresa estatal não precisa, em determinadas situações, de autorização legislativa para participação em outras empresas, tendo em vista que concorre em igualdade de condições com as empresas privadas, nos termos do § 1º, II, e § 2º do art. 173 da CF/1988:
II - a sujeição ao regime jurídico próprio das empresas privadas, inclusive quanto aos direitos e obrigações civis, comerciais, trabalhistas e tributários;
§ 2º As empresas públicas e as sociedades de economia mista não poderão gozar de privilégios fiscais não extensivos às do setor privado.
185.	Ao regulamentar a Lei 13.303/2016, o Governo Federal definiu, no art. 8º do Decreto 8.945/2016, que a participação de empresa estatal em sociedade privada dependerá de:
I - prévia autorização legal, que poderá constar apenas da lei de criação da empresa pública ou da sociedade de economia mista investidora;
II - vinculação com o objeto social da empresa estatal investidora; e
III - na hipótese de a autorização legislativa ser genérica, autorização do Conselho de Administração para participar de cada empresa.
186.	O § 1º do art. 8º do Decreto 8.945/2016 apenas reafirmou a exceção prevista no § 3º do art. 2º da Lei 13.303/2016 relativa a autorização legislativa para participação em empresas privadas "A necessidade de autorização legal para participação em empresa privada não se aplica a operações de tesouraria, adjudicação de ações em garantia e participações autorizadas pelo Conselho de Administração em linha com o plano de negócios da empresa estatal."
187.	Com efeito, tendo em vista essas considerações legais, o Banco do Brasil busca a realização de parcerias estratégicas para expansão dos seus negócios, utilizando subsidiárias para a estruturação da nova empresa. E para não ficar em uma posição acionária desfavorável, realiza com o potencial parceiro um acordo de acionistas para equilíbrio da governança entre os sócios, previsto no art. 118 da Lei 6.404/1976.
188.	Mesmo que as empresas privadas realizem parcerias ou joint ventures entre si, sendo natural que empresas estatais que atuam no mercado concorrencial sigam a mesma trilha, alguns pontos merecem destaque.
189.	O primeiro ponto diz respeito à livre escolha do parceiro pela estatal. Nos termos do art. 28, § 3º, II, da Lei 13.303/2016 há dispensa da exigência de licitação nos casos em que a escolha do parceiro esteja associada a suas características particulares, vinculada a oportunidades de negócio definidas e específicas, justificada a inviabilidade de procedimento competitivo.
190.	Na sistemática do BB (IN 941) , os mesmos procedimentos previstos para desinvestimentos valem para parcerias estratégicas, não sendo definidas orientações sobre o processo competitivo, conforme analisado nos itens 60 a 69.
191.	Outro ponto importante diz respeito aos arranjos societários para consecução do negócio, podendo envolver o esvaziamento de uma subsidiária para a criação de uma empresa mista, sem controle estatal direto (alienação parcial de ações de uma empresa existente - item 2.1.2.1.1.1 da IN 941-1) .
192.	Vale ressaltar que as parcerias estratégicas foram destacadas nesta instrução tendo em vista que constam da sistemática de investimentos e desinvestimentos do Banco do Brasil (IN 941) , tendo sido objeto de crítica, na seção IV.2, a existência de um rito único para operações societárias distintas.
193.	Ressalta-se, ainda, que essa SecexFinanças está em vias de iniciar um Levantamento para avaliar a sistemática de parcerias estratégicas do Banco do Brasil, oportunidade em que os detalhes serão pormenorizados. 
V - CONCLUSÃO
194.	A presente instrução tratou do acompanhamento do processo de desinvestimentos do Conglomerado Banco do Brasil, em especial a motivação, a governança do processo e a sua respectiva aderência às normas e à jurisprudência do Tribunal.
195.	O Banco do Brasil possui uma norma de desinvestimentos (alienações de ativos) , que vale também para investimentos e parcerias estratégicas, incorporações e fusões, porém que apresenta riscos e carece de melhorias (IN 941) .
196.	Levando-se em consideração as decisões do Tribunal de Contas da União nos Acórdão 442/2017-TCU-Plenário, relator Min. José Mucio Monteiro (desinvestimentos da Petrobras) , e 1.765/2018 - Plenário, relator Min. Aroldo Cedraz (desinvestimentos da Eletrobras) , e do Supremo Tribunal Federal na ADI 5624 MC-REF (necessidade de procedimento competitivo para alienação de ativos) , entende-se pela aplicabilidade, no que couber, do Decreto 9.188/2017 aos desinvestimentos do Banco do Brasil (itens 29 a 59) .
197.	No tocante à IN BB 941, entende-se que a norma falha ao não definir seções e ritos próprios para as diferentes operações societárias (fusão, aquisição, parceria estratégica e desinvestimento) , devendo ser aperfeiçoada ou separada (itens 60 a 69) .
198.	Referente à sistemática de investimentos e desinvestimentos em si, não foi identificado gerenciamento adequado de riscos, somente sendo previsto avaliação de riscos de cada projeto (itens 70 a 80) .
199.	Ainda com relação à sistemática estabelecida na IN BB 941, identificaram-se riscos específicos relativos: à seleção do ativo para desinvestimento (itens 83 a 91) ; ao rito do processo competitivo (itens 92 a 98) ; à ausência de critérios de seleção dos interessados na alienação do ativo (itens 99 a 107) ; à contratação de serviços técnicos especializados (itens 108 a 115) ; à delegação de atividades ao assessor financeiro (itens 116 a 119) ; à transparência do processo competitivo de alienação (itens 120 a 131) ; à ausência de deliberação dos órgãos diretivos em atos essenciais e à concentração de função em uma diretoria (itens 132 a 156) ; à aprovação da operação pelos órgãos reguladores (itens 157 a 166) ; e à gestão documental do processo de investimento ou desinvestimento (itens 167 a 173) .
200.	Considerando a materialidade e a relevância do assunto, propõe-se determinar ao Banco do Brasil que encaminhe documentação relativa à aprovação de projetos de desinvestimentos e parcerias estratégicas assim que houver decisão pelo prosseguimento da operação (seleção da oportunidade de negócio) pelo Conselho Diretor ou órgão competente (itens 174 a 178) .
201.	Finalmente, destacam-se alguns pontos relevantes relativos às parcerias estratégicas a serem formalizadas pelo Banco. No entanto, o assunto não foi analisado com maior profundidade, pois não fez parte do escopo do presente Acompanhamento (itens 179 a 193) .
VI - INFORMAÇÕES ADICIONAIS
202.	Nos termos do art. 1º, II, da Portaria-MIN-BD nº 1, de 22/8/2014, houve delegação de competência do Ministro-Relator Bruno Dantas aos titulares das unidades técnicas do Tribunal e, em seus impedimentos legais, aos respectivos substitutos, para realizar diligências, audiências e oitivas, inclusive as previstas no art. 276 do RI/TCU, em processos de qualquer natureza.
203.	No entanto, há proposta de determinação, motivo pelo qual requer encaminhamento dos autos para decisão do relator.
VII - PROPOSTA DE ENCAMINHAMENTO
204.	Ante todo o exposto, submetemos os autos à consideração superior, propondo:
a) realizar, nos termos dos arts. 157 e 250, V, do RI/TCU, oitiva do Banco do Brasil para que esclareça os seguintes pontos da sistemática de investimentos e desinvestimentos em participações societárias:
1) motivo pelo qual todas as formas de operação societária constam na sistemática da Instrução Normativa 941 sem qualquer tópico, capítulo ou procedimento distinto para os diversos projetos de alienação, fusão, aquisição, incorporação ou parceria estratégica (item 69) ;
2) ausência de gestão de riscos específica a pautar a suficiência das regras então estabelecida para a sistemática de investimentos e desinvestimentos do Banco, inclusive parcerias estratégicas (item 80) ;
3) falta de previsão na IN 941 de deliberação acerca da seleção da oportunidade pelos órgãos estatutários antes do aprofundamento dos estudos, ausência de carteira formal de operações de desinvestimentos e qual a estratégia corporativa global para alienação de ativos (item 91) ;
4) ausência na IN 941 de detalhamento dos procedimentos do processo de alienação de ativos, entre outros elementos necessários para a correta condução do projeto (item 98) :
i) forma de divulgação da oportunidade de negócio e encaminhamento de convite aos potenciais interessados;
ii) critérios objetivos e impessoais para escolha dos potenciais compradores;
iii) forma de escolha dos participantes;
iv) disponibilização de ambiente virtual ou físico (data room) ;
v) critérios para recebimento e classificação de propostas não-vinculantes;
vi) envio de convite aos potenciais compradores;
vii) forma de negociação dos contratos com o potencial comprador; e
viii) procedimento em caso de alteração do escopo da operação;
5) ausência de definição, de forma clara e detalhada na sistemática de desinvestimentos, dos critérios de seleção do interessado no ativo e avaliação das propostas e, em casos excepcionais, registro em documento específico da motivação para a impossibilidade de competição, deixando claro, neste caso, quais documentos ou informações deveriam tornar-se públicos, conforme decisão do Supremo Tribunal Federal na ADI 5624 MC-REF c/c o Capítulo II do Decreto 9.188/2017 (item 107) ;
6) ausência de detalhes na sistemática de desinvestimentos da escolha do assessor financeiro e outros serviços técnicos especializados, da ausência de previsão de rotatividade entre as possíveis contratadas e a falta de publicidade dos dados do contrato como regra ou justificativa para o sigilo da referida contratação, de acordo com o art. 31 da Lei 13.303/2016 (item 115) ;
7) concentração de parte significativa do processo de desinvestimentos nos serviços a serem prestados pela assessoria financeira, como estruturação, suporte legal à due diligence, assessoramento nas negociações, preparo dos instrumentos da operação e closing, sem a necessária previsão, na norma, de avaliação da conformidade (compliance) por área de controle que garanta a necessária segregação de funções em relação ao gestor responsável por essas atividades, no caso a Direg, em conflito com o disposto na Política Específica de Participações Societárias - item 8.13 da IN BB 606-1 (item 119) ;
8) ausência na sistemática de item específico que garanta a publicidade do negócio como regra ou justificativa para o sigilo, em situações extraordinárias, caso seja impossível a divulgação, como previsto nos arts. 21 e 22 do Decreto 9.188/2017 (item 131) ;
9) concentração de funções na Diretoria de Governança de Entidades Ligadas e ausência de procedimentos na sistemática que exija a submissão do processo às instâncias decisórias em fases intermediárias consideradas críticas, elementos mínimos e alternativas possíveis para tomada de decisão, denotando fragilidade na governança de desinvestimentos, em desconformidade com o art. 18, I, da Lei 13.303/2016 c/c o art. 32, I a III, do Decreto 8.945/2016; o art. 29, V, do Estatuto Social; o art. 4º, V, do Regimento Interno do Conselho Diretor; o item 4.1.2 da IN 282-1; e o item 8.13.6.8 da IN 606-1 (item 156) ;
10) ausência de exigência na sistemática de deliberação da Assembleia e da anuência do Ministério da Economia antes da concretização do negócio, se for o caso, conforme dispõem o arts. 1º, I, e 2º do Decreto 1.091, de 21/3/1994 c/c os arts. 10, I; 21, II, "d"; e 29, V, do Estatuto Social do Banco do Brasil (item 156) ;
11) ausência de detalhes na sistemática de investimentos e desinvestimentos de procedimentos relativos a órgãos reguladores acerca da necessidade de informar o Banco Central do Brasil, a Comissão de Valores Mobiliários e o Conselho Administrativo de Defesa Econômica, quando for o caso, com previsão de autorizações necessárias somente na etapa "Formalização da Operação" (item 166) ; e
12) fragilidades na gestão documental, com riscos à segurança da informação, relativas aos processos de desinvestimentos e parcerias estratégicas do Banco do Brasil, tendo em vista a guarda não sistematizada dos documentos produzidos e recebidos no projeto, em desconformidade com o disposto no art. 4º da Lei 12.527, de 18/11/2011 c/c o art. 15, III, do Decreto 4.073, de 3/1/2002 e o art. 2º, II, da Resolução Conarq 19, de 28/10/2003 (item 173) ;
b) determinar, com fundamento no art. 43, I, da LOTCU c/c o art. 242, II, RI/TCU, ao Banco do Brasil que dê conhecimento ao TCU sempre que surgirem novos projetos de desinvestimentos ou parcerias estratégicas assim que houver decisão pelo prosseguimento da operação (seleção da oportunidade de negócio) pelo Conselho Diretor ou instância decisória competente (item 178) ;
c) realizar oitiva, nos termos dos arts. 157 e 250, V, do RI/TCU, da Casa Civil da Presidência da República e do Ministério da Economia para que discorram sobre a dubiedade da força cogente do Decreto 9.188/2017, tendo em vista que o Decreto regulamenta os arts. 28 e 29 da Lei 13.303/2016 e disciplina a alienação de ativos das sociedades de economia mista, porém o § 1º do art. 3º do Decreto torna optativa a adesão da companhia ao regime de especial de desinvestimentos, em desacordo com o objetivo da recomendação no item 9.5 do Acórdão 442/2017-TCU-Plenário, relator Ministro José Mucio Monteiro (item 59) ;
d) realizar oitiva, nos termos dos arts. 157 e 250, V, do RI/TCU, do Ministério da Economia e da Procuradoria-Geral da Fazenda Nacional para que discorram sobre a forma de atuação e o acompanhamento, quando cabível, dos interesses da União nas alienações de ativos das empresas estatais, conforme arts. 2º e 3º do Decreto 1.091/1994 (item 156) ;
e) encaminhar cópia desta instrução ao Banco do Brasil, à Casa Civil da Presidência da República, ao Ministério da Economia e à Procuradoria-Geral da Fazenda Nacional para melhor compreensão dos itens da oitiva; e
f) restituir os autos à SecexFinanças para análise das oitivas."
Anuindo às análises da instrução técnica, o titular da SecexFinanças pronunciou-se da seguinte maneira (peça 34) :
Como único adendo, o cenário no qual se perscrutou a carteira de desinvestimentos do BB, anunciada no relatório antecessor, foi anterior ao deflagramento da pandemia do vírus COVID-19. Como é sabido, tal crise mundial redundou em consequências profundas na economia global e no mercado financeiro. Até o momento - e com razoável probabilidade de materialização futura - o valor dos ativos empresariais foi amplamente afetado. Previsões de receita, de níveis de endividamento, e, consequentemente, do valor presente das companhias foi massivamente impactado. Em vista disso e em face do efeito dessa crise global no valor dos ativos então utilizado como base de oportunidade da decisão de desinvestir, avalia-se que se deva acrescer OITIVA ao Banco do Brasil para que se manifeste sobre o impacto da crise global do Corona Vírus nos processos de vendas de ativos e parcerias estratégicas planejados ou em andamento, bem assim eventual necessidade de reavaliação corporativa das decisões já tomadas.	
É o relatório.

não há

Não atuou.

ACOMPANHAMENTO. DESINVESTIMENTOS DO BANCO DO BRASIL (BB). AVALIAÇÃO DA GOVERNANÇA E ADERÊNCIA DOS PROCEDIMENTOS DO BANCO ÀS NORMAS E JURISPRUDÊNCIA DO TCU. INSPEÇÃO REALIZADA. AVALIAÇÃO DA APLICABILIDADE DO DECRETO 9.188/2017 AO BB. IDENTIFICAÇÃO DOS RISCOS NA SISTEMÁTICA DE DESINVESTIMENTOS DO BB. OITIVAS E DETERMINAÇÕES.

ACOMPANHAMENTO (ACOM)

Secretaria de Controle Externo do Sistema Financeiro Nacional e dos Fundos de Pensão (SecexFinanças).

Trata-se de fiscalização, na modalidade acompanhamento, dos desinvestimentos do conglomerado do Banco do Brasil (BB) , com o fito de avaliar a boa governança dos processos, bem como a aderência às normas e à jurisprudência desta Corte de Contas.
A despeito da natureza do trabalho, a qual prevê que as informações obtidas em consulta a sistemas informatizados ou em resposta a diligências são suficientes para acompanhar o objeto fiscalizado, no decorrer dos trabalhos foi reconhecida a imprescindibilidade de visita in loco para coleta de novos documentos e entrevista dos responsáveis pela sistemática de alienação de ativos do Banco do Brasil.
Sabe-se que o objetivo específico deste acompanhamento é avaliar a governança do plano de desinvestimento do BB, não se atendo, a princípio, a uma alienação específica. Assim, em face da necessidade de coleta de dados adicionais, para avaliação de riscos corporativos, dinâmica normativa e demais controles institucionais - em sentido amplo - correlatos ao processo como um todo, a unidade instrutora concluiu que as informações adicionais e o esclarecimento de dúvidas deveria seria obtido mediante inspeção.
Dessa forma, considerando a conveniência e a oportunidade de suprir lacunas de informação, autorizei, mediante despacho à peça 14, inspeção no BB, com fundamento nos arts. 157 e 240 do RI/TCU c/c o item 61 do Manual de Acompanhamento desta Corte.
Primeiramente, cabe ressaltar que a regra para as alienações de ativos de bancos públicos é a dispensa de licitação, em observância ao art. 29, inciso XVIII da Lei 13.303/2016 (Lei das Estatais) , que dispõe sobre o estatuto jurídico da empresa pública, da sociedade de economia mista e de suas subsidiárias:
"Art. 29. É dispensável a realização de licitação por empresas públicas e sociedades de economia mista:
 (...) 
XVIII - na compra e venda de ações, de títulos de crédito e de dívida e de bens que produzam ou comercializem."
A despeito da impraticabilidade da utilização dos estritos ritos licitatórios dispostos na lei das estatais e a consequente faculdade concedida a essas empresas, é cediço que não se pode proceder à alienação de ativos de tamanha relevância no cenário nacional, mormente pela materialidade dos recursos públicos envolvidos nas operações, sem ao menos estar orientado pelos princípios norteadores da Administração Pública, com o fito de mitigação dos principais riscos advindos dessa sistemática.
Assim, o presente trabalho tem como abordagem principal a análise dos aspectos substanciais da sistemática adotada pelo Banco do Brasil, com a identificação dos riscos e eventuais necessidades de melhoria no processo, em linha com as recentes decisões do Tribunal de Contas da União e do Supremo Tribunal Federal, bem como com as normas legais, especialmente o Decreto 9.188/2017, o qual disciplina a lei 13.330/2016 e estabelece regras de governança, transparência e boas práticas de mercado para a adoção de regime especial de desinvestimento de ativos pelas sociedades de economia mista federais.
Convém esclarecer que, dada a relevância da matéria para os próximos passos no rito de desinvestimento dos bancos públicos, julguei pertinente submeter a proposta da unidade instrutora ao Pleno desta Corte. 
Aspectos gerais do processo de desinvestimento do Banco do Brasil
Um dos pontos iniciais do trabalho realizado pela SecexFinanças versa sobre a necessidade de atendimento aos preceitos do mencionado Decreto 9.188/2017, e a principal lacuna observada refere-se à aparente antinomia entre os seus arts. 1º e 3º, uma vez que aquele introduz o regime especial de desinvestimentos com a finalidade de disciplinar a alienação de ativos, e o § 1º do último artigo dispõe que é facultativa a adesão a esse regime.
Portanto, a unidade instrutora entende que ao dispor, no § 1º do art. 3º, sobre a faculdade de adesão ao programa idealizado no próprio normativo, o Governo Federal torna inócuo ou, pelo menos, esvaziado o regulamento.
Conclui, ainda, que o Decreto 9.188/2017 está regulamentando a dispensa de licitação para alienação de ativos prevista no dito art. 29, XVIII, da Lei 13.303/2016, e assim as normas relativas ao procedimento competitivo de alienação devem ser respeitadas, no que couber, por todas as estatais, inclusive o Banco do Brasil.
Essa conclusão é amparada na ADI 5624 MC-REF, na qual o Supremo Tribunal Federal decidiu que a operação de alienação de ativos pode ser realizada sem a necessidade de licitação, desde que siga procedimentos necessariamente competitivos que observem os princípios da administração pública inscritos no art. 37 da Constituição, ressalvada a alienação de controle acionário de empresas públicas e sociedades de economia mista, a qual exige autorização legislativa e licitação.
Importante dizer que o STF incorporou às suas razões de decidir elementos presentes tanto no Acórdão 442/2017-TCU-Plenário quanto no Decreto 9.188/2017. 
Nesse contexto, a SecexFinanças propõe oitiva da Casa Civil da Presidência da República e do Ministério da Economia para que apresentem sua interpretação sobre essa possível obscuridade do Decreto 9.188/2017, tendo em vista que oferece alternativa à sociedade de economia mista para aderência à norma, em desacordo com o objetivo da recomendação no item 9.5 do Acórdão 442/2017-TCU-Plenário. 
Compartilho da mesma percepção da unidade instrutora e, portanto, manifesto-me de acordo com o encaminhamento por ela sugerido. A meu juízo, é pertinente que esses atores possam se manifestar nos autos previamente à análise do Tribunal sobre a questão.
Ademais, impende mencionar que o banco editou, em 2/4/2019, a Instrução Normativa 941 (peça 26) , que disciplina as operações de investimentos e desinvestimentos em participações societárias, incorporação e fusões realizadas diretamente pelo próprio BB, bem como pelas denominadas "entidades ligadas ao Banco do Brasil (ELBB) ", notadamente o BB-BI e o BB Cayman Islands Holding.
Como bem pontuado pela unidade instrutora, não há, no mencionado normativo, qualquer distinção nos procedimentos previstos para os diversos tipos de operações, em que pese a notória diferenciação existente entre os movimentos societários e o tratamento peculiar dado a cada um deles pela lei das estatais. 
Em outras palavras, a SecexFinanças defende que a norma falha ao não definir seções e ritos próprios para as diferentes operações societárias. Essa possível impropriedade foi considerada grave em sua manifestação, e assim propôs oitiva ao banco para explicações, encaminhamento com o qual adianto minha integral anuência. 
Em suma, as etapas previstas na supracitada sistemática do Banco do Brasil estão dispostas no esquema a seguir:
Fonte: Instrução Normativa 941 do Banco do Brasil (peça 26, p. 2) 
No âmbito do Banco do Brasil, foram realizadas (finalizadas ou ainda em curso) , em 2019, algumas alienações de participações em outras sociedades e outros negócios, destacados a seguir, conforme divulgação ao mercado no portal "Relações com Investidores". Conforme ressaltado pela unidade, outros negócios estavam sendo conduzidos pelo banco em diferentes fases, alguns ainda em fase de estudos, motivo pelo qual não há que se falar em divulgação ao mercado e, consequentemente, não foram mencionados explicitamente:
	Controlador
	Entidade ligada
	Fato relevante ou divulgação ao mercado

	BB Seguridade
	IRB-Brasil RE
	Alienação da participação indireta do BB no capital do IRB-Brasil RE, via BB Seguridade Participações S.A.

	BB-BI
	Neoenergia
	Alienação, no âmbito de uma oferta pública inicial, das ações emitidas pela Neoenergia S.A., detidas por sua controlada BB Banco de Investimentos S.A.

	BB e BB-BI
	Cibrasec
	Alienação à ISEC Securitizadora S.A. da totalidade de sua participação societária na Companhia Brasileira de Securitização.

	BB
	BB-BI
	Memorando de Entendimentos de caráter não vinculante com o UBS A.G., com vistas ao estabelecimento de parceria estratégica.

	BBCI
	BBTUR
	Dissolução e início da liquidação da BBTUR Viagens e Turismo Ltda. por meio da BB Cayman Islands Holding.

	BB
	Banco Patagonia
	Em avaliação, possibilidade de propor ao Banco Patagonia S.A. a realização de uma oferta pública de ações no mercado organizado de ações.

	BB-BI
	SBCE
	Alienação sua participação acionária na Seguradora Brasileira de Crédito à Exportação à Compagnie Française D´Assurance Pour Le Commerce Extérieur.

Fonte: https://ri.bb.com.br/publicacoes-e-comunicados/fatos-relevantes-comunicados-e-avisos/
Um dos procedimentos levados a cabo pela unidade instrutora na inspeção foi a seleção de alguns projetos de alienação de ativos para melhor compreensão dos procedimentos adotados, malgrado o foco na sistemática em si dos desinvestimentos do banco.
Outrossim, é imperioso deixar claro que a IN BB 941/2019 teve sua vigência iniciada em abril do referido ano, e assim, até o fim da mencionada inspeção, nenhum processo de desinvestimento havia sido realizado inteiramente sob a égide da referida norma interna.
A unidade instrutora ainda aponta a ausência de sistemática objetiva de avaliação de riscos das alienações de ativos por parte do banco. Sem esse procedimento determinado, não há como a cúpula do banco, em seu dever supervisor, "acautelar a hiper ou hipossuficiência do compliance relacionados aos processos de desinvestimento", prejudicando, inclusive, a justificativa para uma eventual desvinculação ao Decreto 9.188/2017.
Isso porque foi identificada potencial falha da alta direção do banco, notadamente em alçada de Conselho de Administração, em apresentar apropriado processo de decisão atinente aos riscos inerentes aos movimentos societários, especialmente nos desinvestimentos (alienações de ativos) , em afronta ao art. 18, II, da Lei 13.303/2016 c/c o art. 32, II, do Decreto 8.945/2016 (de mesma redação) , que regulamenta a citada lei:
"Art. 18. Sem prejuízo das competências previstas no art. 142 da Lei nº 6.404, de 15 de dezembro de 1976, e das demais atribuições previstas nesta Lei, compete ao Conselho de Administração:
II - implementar e supervisionar os sistemas de gestão de riscos e de controle interno estabelecidos para a prevenção e mitigação dos principais riscos a que esta¿ exposta a empresa pública ou a sociedade de economia mista, inclusive os riscos relacionados a¿ integridade das informações contábeis e financeiras e os relacionados a¿ ocorrência de corrupção e fraude;"
Em vista do exposto, concordo com o encaminhamento alvitrado pela SecexFinanças no sentido de propor oitiva do Banco do Brasil para que discorra sobre a ausência de gestão de riscos específica para desinvestimentos e parcerias estratégicas, a pautar a suficiência das regras então estabelecidas para a sistemática de investimentos e desinvestimentos do banco. 
RISCOS ESPECÍFICOS DA SISTEMÁTICA DE DESINVESTIMENTOS DO BANCO DO BRASIL
Consoante mencionado ao longo deste voto, o objeto do presente acompanhamento é a sistemática processual de desinvestimentos do Banco do Brasil. Ou seja, o trabalho visa avaliar a motivação, a governança do processo e a sua respectiva aderência às normas e à jurisprudência do Tribunal de Contas da União, em conformidade com o objetivo estratégico 59 do TCU de "contribuir para o aperfeiçoamento da governança dos bancos públicos".
Para consecução desse objetivo, a unidade instrutora procurou estruturar os principais riscos do processo, e assim pretendeu avaliar de que modo os regulamentos atualmente estabelecidos mitigam adequadamente as ameaças substanciais à irrestrita observância dos princípios fundamentais da administração pública aplicáveis à sistemática.
Nesse contexto, foram identificados, em essência, nove potenciais riscos, relativos às seguintes questões: (i) seleção do ativo para desinvestimento; (ii) rito do processo competitivo; (iii) ausência de critérios de seleção dos interessados na alienação do ativo; (iv) contratação de serviços técnicos especializados; (v) delegação de atividades ao assessor financeiro; (vi) transparência do processo competitivo de alienação; (vii) ausência de deliberação dos órgãos diretivos em atos essenciais e concentração de função em uma diretoria; (viii) aprovação da operação pelos órgãos reguladores; e (ix) gestão documental do processo de investimento ou desinvestimento.
Como resultado do exame técnico empreendido, a unidade instrutora acena com proposta de oitiva do Banco do Brasil para que esclareça as diversas supostas impropriedades/falhas da sistemática de desinvestimentos em participações societárias, bem assim oitiva do Ministério da Economia e da Procuradoria-Geral da Fazenda Nacional para que discorram sobre a forma de atuação e o acompanhamento, quando cabível, relacionados aos interesses da União nas alienações de ativos das empresas estatais.
Concordo com a percuciente análise empreendida pela secretaria especializada, transcrita no relatório precedente, a qual identificou com minúcia e propriedade cada um dos potenciais riscos envolvidos na sistemática examinada, razão pela qual incorporo todos os seus fundamentos às minhas razões de decidir, sem prejuízo das seguintes breves considerações a respeito dos pontos que considero mais sensíveis no processo.
Primeiramente, entendo razoável a preocupação externada com a ausência de programa formal de desinvestimentos de ativos no âmbito do Banco do Brasil, e consequentemente a falta de estratégia corporativa global para alienação de ativos, diferentemente do que preceitua o inciso II do art. 3º do Decreto 9.188/2017:
"Art. 3º A Diretoria-Executiva das sociedades de economia mista poderá elaborar e propor programa de desinvestimento de ativos, o qual indicará, no mínimo: 
I - os segmentos de negócio nos quais o desinvestimento será concentrado; 
II - os objetivos e as metas a serem alcançados; 
III - a compatibilidade da medida com o interesse da sociedade de economia mista; 
IV - a conveniência e a oportunidade na alienação, considerados o plano estratégico, o plano de negócios, o plano plurianual ou instrumentos similares; 
V - as perspectivas e as premissas macroeconômicas envolvidas; e 
VI - o procedimento específico interno de apoio ao desinvestimento. 
§ 1º A adesão da sociedade de economia mista ao regime especial de desinvestimento de ativos previsto neste Decreto será facultativa e dependerá de aprovação do Conselho de Administração ou do órgão diretivo máximo e de comunicação ao Ministério supervisor. 
§ 2º Sem prejuízo da aprovação do Conselho de Administração ou do órgão diretivo máximo, caberá aos órgãos estatutários competentes a aprovação de cada alienação prevista no programa de desinvestimento."
Ao confrontar o processo interno do BB com as recomendações advindas do mencionado decreto, percebe-se que o crivo do Conselho de Administração, no caso concreto, acontece em momento posterior ao aprofundamento dos estudos e premissas preliminares da operação, o que pode ensejar o dispêndio desnecessário de recursos em caso de reprovação da operação por parte daquele órgão deliberativo, em flagrante oposição aos princípios da economicidade e da eficiência.
Dessa forma, entendo bem identificado o risco associado a essa ausência de procedimento institucional, motivo pelo qual se faz necessária a oitiva do Banco do Brasil, nos termos propostos pela unidade instrutora, no sentido de explicar a falta de previsão na IN 941 de deliberação acerca da seleção da oportunidade pelos órgãos estatutários antes do aprofundamento dos estudos, a ausência de carteira formal de operações de desinvestimentos e qual a estratégia corporativa global para alienação de ativos.
Outros riscos devidamente detectados nos procedimentos do banco são relacionados à ausência de detalhamento do rito de seleção do interessado na alienação do ativo, bem como dos critérios dessa seleção, inclusive para os casos em que não há possibilidade de realização de processo competitivo.
Como bem pontuado pela SecexFinanças, a sistemática do Banco do Brasil estabelecida na IN BB 941/2019 não deixa claro como serão estabelecidos os critérios de seleção dos interessados no ativo que está sendo alienado, nem como serão recebidas e avaliadas as propostas. Tal procedimento também é silente quanto ao mecanismo a ser adotado em cada operação e não dispõe de elementos mínimos a serem seguidos pelas áreas responsáveis pela condução do projeto.
Necessário mencionar que essas impropriedades são de natureza muito semelhante à principal das falhas encontradas nos demais programas de desinvestimentos que esta Corte fiscalizou, notadamente nos casos da Petrobras (TC Processo 013.056/2016-6, julgado por intermédio do Acórdão 442/2017-TCU-Plenário) e Eletrobras (TC Processo 031.986/2017-0, julgado por intermédio do Acórdão 1765/2018-TCU-Plenário) , nos quais o maior dos problemas identificados se relaciona à falta de transparência do processo competitivo. Com efeito, o Tribunal tem atuado com rigor nessa matéria, tendo em vista o grau de risco que envolve essas operações.
É importante rememorar ainda que desses achados no âmbito do processo atinente à Petrobras surgiu a recomendação exarada por esta Corte que culminou na edição do Decreto 9.188/2017, norma que, de acordo com o que já foi apresentado, contém cláusulas contraditórias ou obscuras, cujo alcance precisa ser melhor delineado por essa Corte após elucidação por parte dos atores envolvidos em sua edição.
Na mesma linha, nos processos de desinvestimentos analisados na inspeção realizada no Banco do Brasil, não foi identificada a forma de divulgação do processo competitivo, apenas alguns registros pontuais de fatos relevantes ou comunicados ao mercado, em contraponto ao que preceitua o art. 8º do Decreto 9.188/2017, que afirma caber à sociedade de economia mista de capital aberto informar o mercado acerca das etapas do procedimento competitivo de alienação.
Com efeito, o princípio da publicidade exerce, basicamente, duas funções: a primeira visa dar conhecimento do ato administrativo ao público em geral, sendo a publicidade necessária para que o ato administrativo seja oponível às partes e a terceiros; a segunda, como meio de transparência da Administração Pública, de modo a permitir o controle social dos atos administrativos.
Levando em consideração que a operação de alienação de ativos pode ser realizada sem a necessidade de observância do procedimento licitatório em sentido estrito, contanto que contemple mecanismos obrigatoriamente competitivos que observem os princípios da administração pública insertos na Carta Magna, torna-se imperiosa a mitigação desse risco relacionado à publicidade do negócio como regra, devendo a chancela de sigilo ser aposta somente em situações excepcionais e devidamente justificadas.
Por derradeiro, muito importante trazer à tona os potenciais riscos de falha de governança em vista da inexistência de previsão acerca da manifestação das instâncias decisórias competentes (Conselho Diretor, Conselho de Administração e Assembleia Geral) em alguns estágios da negociação da alienação de ativos do banco.
Entendo pertinente a apreensão da unidade instrutora quanto às lacunas identificadas. Como delineado, o procedimento concentra poderes excessivos numa única instância, a Diretoria de Governança de Entidades Ligadas (Direg) . Em adição, a sistemática falha ao não prever pronunciamento das instâncias colegiadas em etapas intermediárias consideradas críticas. A princípio, considero que seria desejável a definição de instâncias adequadas de governança, bem como o estabelecimento de regras para aperfeiçoar a tomada de decisão, a partir do fornecimento de elementos mínimos e a apresentação de possíveis alternativas de solução.
Dessa forma, razoável exigir participação de um dos órgãos diretivos do Banco na aprovação das etapas intermediárias do processo, bem como que se estabeleçam regras para que essa participação ocorra de maneira informada, refletida e desinteressada, em homenagem às melhores práticas de governança do mercado, também exigidas nos normativos internos do banco.
Coerente a SecexFinanças em sua manifestação, salientando a aplicação da regra de decisão negocial (business judgement rule) , na qual a definição das instâncias adequadas de governança e de regras específicas para tomada de decisão com base em informações razoavelmente necessárias são importantes não só para companhia, mas também para isenção ou atenuação da responsabilidade do administrador em caso de insucesso em alguma operação societária.
Mais uma vez importa dizer que a mesma impropriedade foi exaustivamente discutida no bojo do processo relativo aos desinvestimentos da Petrobras, por motivos semelhantes aos identificados nos presentes autos, notadamente pela ausência de submissão de parcela significativa de atos relacionados à venda de ativos à deliberação de órgãos diretivos.
Portanto, torna-se mandatória a manifestação do Banco do Brasil, em sede de oitiva, acerca da concentração de funções na Direg e da ausência de previsão de submissão do processo às instâncias decisórias em fases intermediárias consideradas críticas.
Em vista de todo o contexto apresentado, aquiesço plenamente às propostas da unidade instrutora de oitiva do Banco do Brasil para esclarecimentos dos pontos tangentes ao rito do processo competitivo e aos critérios de seleção e publicidade, bem como à exigência de submissão do processo às instâncias decisórias em fases intermediárias consideradas críticas, com o intuito de conferir maior transparência e credibilidade ao processo como um todo. 
Do mesmo modo, anuo integralmente às propostas referentes aos demais riscos identificados pela unidade instrutora em seu exame técnico, uma vez que já foram por ela tratados com a profundidade e detalhamento necessários, e assim considero irrelevante tecer considerações adicionais.
Com o intuito desta Corte de atuar sempre de maneira preventiva no cumprimento de suas funções institucionais, aquiesço à proposta de determinar ao Banco do Brasil que encaminhe documentação relativa à aprovação de projetos de desinvestimentos e parcerias estratégicas assim que houver decisão pelo prosseguimento da operação (seleção da oportunidade de negócio) pelo Conselho Diretor ou órgão competente.
Em seu pronunciamento, o titular da SecexFinanças pondera que a recente deflagração da pandemia do vírus COVID-19 tende a alterar o valor dos ativos empresariais, dado o impacto sobre previsões de receita e níveis de endividamento, entre outros aspectos. Propõe, dessa forma, oitiva adicional para que o Banco do Brasil se manifeste sobre os efeitos da crise global nos processos de vendas de ativos e parcerias estratégicas planejados ou em andamento, bem como sobre eventual necessidade de reavaliação corporativa das decisões já tomadas. 
Verifico que essa questão encontra-se esclarecida à peça 36, em documentação encaminhada pelo Banco do Brasil quando os autos encontravam-se conclusos para julgamento no meu gabinete. Dessa forma, julgo pertinente apenas facultar ao Banco do Brasil manifestar-se sobre a matéria a título de complementação, caso entenda necessário.
O presente trabalho apresenta relevantes apontamentos com vistas a aprimorar o processo de desinvestimentos do Banco do Brasil, tendo como foco o aperfeiçoamento de aspectos de governança sobre as principais operações avaliadas. Destaco que riscos similares aos apontados pela fiscalização levaram a Corte a suspender os processos de alienação então em curso na Petrobras. De qualquer forma, nesta oportunidade, considero a oitiva proposta suficiente para o aprofundamento das questões pela companhia, pelo governo e por esta Corte. 
Ante o exposto, voto por que seja adotada a deliberação que ora submeto a este Colegiado.
TCU, Sala das Sessões Ministro Luciano Brandão Alves de Souza, em 8 de abril de 2020.
Ministro BRUNO DANTAS 
Relator